# El problema económico {#problema}

En el capítulo \@ref(intro) vimos que los interrogantes básicos de cualquier 
sistema económico son *qué* producir, *cómo* y *para quién* producirlo, y 
observamos que esta de forma autoritaria o a través de una *economía de mercado*.
En este capítulo y en el siguiente (capítulo \@ref(ofertademanda)) analizaremos
a qué nos referimos cuando hablamos de una economía de mercado.

## Mercado y precios

### Mercado

En un mercado no hay un sólo individuo que defina qué, cómo y para quién 
producir, sino que hay muchos individuos que toman decisiones autónomas y 
participan libremente en intercambios que les benefician. Es la forma en la que
interactúan la que determina qué se producirá, cómo se producirá y para quién
se producirá. ¿Pero qué información utilizan estos individuos para tomar esas
decisiones?

En primer lugar, necesitan un lugar en donde puedan hacer esos intercambios
voluntarios. Por ejemplo, una plaza comercial en donde se reúnen tiendas que
quieren vender productos y consumidores que quieren comprarlos; un parque que
tiene alrededor muchos cafés y restaurantes que quieren ofrecer sus espacios
para las personas que quieren disfrutar de ellos; un sitio de Internet en donde
entran las personas a ver productos que venden otras... Cualquiera que sea el
lugar en el que se encuentran los que quieren vender y comprar algo, habrá un
espacio o una forma en que puedan encontrarse; a ese espacio lo llamaremos
*mercado*.

```{definition, name = 'Mercado'}
Un **mercado** es un mecanismo mediante el cual los compradores y los vendedores
interactúan para determinar precios e intercambiar bienes y servicios 
[@samuelson, p. 26].
```

Estos *mecanismos* mediante los cuales interactúan los compradores y los 
vendedores pueden tener muchas formas: pueden ser un espacio físico particular,
una aplicación de celular o lo que sea.

> Las instituciones de mercado tradiciones usualmente reunían a muchos 
vendedores y compradores juntos en un lugar. Muchas de las grandes ciudades del
mundo crecieron alrededor de mercados y bazares a lo largo de antiguas rutas 
comerciales como la Ruta de la Seda entre China y el mediterráneo. (...) En los
pueblos y ciudades medievales era común para los fabricantes y vendedores de 
tipos de bienes específicos el establecer tiendas cercanas unas a otras, para
que los consumidores supieran dónde encontrarlos. (...)
>
> Con las comunicaciones modernas, los vendedores pueden promocionar sus bienes
y los compradores pueden encontrar fácilmente lo que hay disponible y en dónde
comprarlo (...) [@economy, sec. 8.2, traducción libre].

### Precios de mercado

La principal función de los mercados es determinar el **precio** de cada
mercancía. 

```{definition, precio, name = "Precio"}
El precio es el valor del bien en términos de *dinero*[^Dinero]. A un nivel más
profundo, los precios representan los términos con base en los cuales se 
intercambian distintas mercancías.[^Relativos]
```
La particularidad que tienen los mercados, a diferencia de otros sistemas para
resolver los interrogantes básicos (que vimos en la sección
\@ref(interrogantes)) es que no hay un sólo individuo que tome las decisiones,
sino que estas emergen de la interacción de todos.^[NotaOferta] En ese sentido,
los mercados son un **mecanismo descentralizado** de toma de decisiones.

En los mercados interactúan muchos compradores y muchos vendedores que
interactúan entre sí. Los compradores saben qué les gusta y cuánto dinero tienen
para comprar lo que desean, entonces pueden saber cuánto sería lo máximo que
estarían dispuestos a pagar; al mismo tiempo, los vendedores saben cuánto les
cuesta producir cada cosa que venden y no estarían dispuestos a venderla por
menos.[^industria] El precio que hay en el mercado hará que los consumidores que
estén dispuestos a pagar más quieran comprar; y los vendedores a los que les
cueste menos quieran vender. 

```{block2, type = 'rmdimportant'}
La particularidad del precio que prevalece en el mercado, al que llamamos
*precio de equilibrio* es que hace que los compradores quieran comprar la misma
cantidad de mercancías que los vendedores quierenn vender.[^Vaciado]
```

De este modo,  los mercados ayudan a responder a los tres interrogantes básicos
de la economía (recuerde la sección \@ref(interrogantes)) sin que ninguna persona
o institución, por si misma, los responda:

+ *Qué* producir está determinado por lo que los consumidores desean y están
dispuestos a pagar (detalles en el capítulo \@ref(consumidor)); las empresas
intentan producir lo que ellos quieren con el ánimo de ganar utilidades
(detalles en el capítulo \@ref(firma)).
+ *Cómo* producir está determinado por las tecnologías de las que dispone la 
sociedad; las empresas que pueden producir lo que los consumidores quieren de la
forma más barata posible puede maximizar sus utilidades (detalles en la sección
\@ref(fpp) y el capítulo \@ref(firma)).
+ *Para quién* producir está determinado por lo que los consumidores están 
dispuestos a pagar por los bienes y servicios (detalles en el capítulo 
\@ref(consumidor)).

```{block2, type = 'rmdimportant'}
Los *mercados* resuelven los tres interrogantes básicos de la economía (*qué*, 
*cómo* y *para quién* producir) a través de la interacción entre compradores y
vendedores, enviándoles señales a través de los *precios*.
```

### Precios como señales

Además de hacer que, en cada momento, los compradores y los vendedores quieran
intercambiar la misma cantidad de mercancías, los precios sirven para enviar
**señales** para el futuro. Por ejemplo, si un precio es demasiado elevado el
mercado envía la señal de que el bien es escaso, entonces los consumidores
querrán prepararse para comprar menos en el futuro (vea el ejercicio
\@ref(exr:petroleo)); y los vendedores para vender más o mejorar sus tecnologías
(vea el ejercicio \@ref(exr:historia)). Ambas cosas, provocan que los precios en
el futuro sean menores, como veremos en el capítulo \@ref(ofertademanda).

```{block2, type = 'rmdimportant'}
> "Los precios coordinan las decisiones de los productores y los consumidores en
un mercado. Los precios más elevados tienden a reducir las compras de los
consumidores y a fomentar la producción. Los menores precios fomentan en consumo
y desalientan la producción. Los precios son la rueda que equilibra el
mercanismo de mercado" [@samuelson].


```

## Frontera de posibilidades de producción {#fpp}

### Productos, insumos y tecnología

En la sección anterior vimos que los mercados ayudan a responder *cómo* producir
pues dan incentivos a las empresas para producir, de la forma más barata que sea
posible, lo que los consumidores desean. Asimismo, en la sección \@ref(escasez),
vimos el concepto de *eficiencia productiva*, que implica que las empresas hacen
justamente eso. Pero, ¿cómo podemos saber que las empresas están produciendo
justamente tan bien bien como pueden hacerlo?

Cuando en una sociedad las empresas producen de forma eficiente, utilizan de la
mejor manera posible los recursos a su disposición para transformarlos en cosas
que les son útiles. En lo que acabamos de decir, nos referimos a tres cosas
diferentes y necesitaremos contruir un lenguaje particular para ellas: estras
tres cosas son los insumos, las tecnologías y los productos. @samuelson[p. 9]
define:

+ Los **insumos** son las mercancías o productos que se utilizan para producir
bienes o servicios.
+ Los **productos** son los distintos bienes o servicios resultantes del proceso
de producción. Estos pueden ser productos para consumo final (es decir, lo que
nosotros como consumidores queremos obtener) o pueden ser productos intermedios;
en este segundo caso, son a su vez, insumos para otro proceso productivo.
+ La **tecnología** son todos los procesos que nos permiten convertir a los
insumos en productos; por ejemplo: una máquina, un conocimiento, una forma de 
organizarse para producir.

```{block2, type = 'rmdimportant'}
  La *tecnología* es el proceso que nos permite convertir los *insumos* en los
  *productos* que deseamos.
```

Otro término que tenemos para referirnos a los insumos es el de 
**factores de producción** (en el capítulo \@ref(factores) analizaremos en 
detalle el mercado de estos). En general, los podemos agrupar en tres tipos
de insumos: tierra, capital y trabajo.

La **tierra** son los recursos naturales que tenemos a nuestra disposición y que
utilizamos para obtener lo que necesitamos. Por ejemplo, es tierra y agua para
cultivar nuestros alimentos, metales y materias primas para producir diversos 
objetos, energía, etc. El **trabajo** es el esfuerzo humano que ponemos en la 
producción y está limitado por la población en edad de trabajar y por el 
conocimiento técnico y científico que tenemos en un momento determinado. Y el
**capital** está conformado por los bienes durables que se utilizan para 
producir (podría interpretarse como trabajo acumulado), tales como carreteras,
edificios, máquinas, etcétera.

```{block2, type = 'rmdnote'}
  Podemos agrupar los **insumos** de una economía en tres categorías: *tierra*,
  *capital* y *trabajo*.
```

Como sociedad, los *insumos* que tenemos son limitados, entonces no podemos
obtener tantos *productos* como desearíamos: ante la limitación de recursos que
tenemos, si queremos obtener más de un producto, esto implica que podríamos
obtener menos de otros productos, dada la *tecnología* de producción que la
sociedad tiene en un momento determinado.

### Conjunto factible

Supongamos, para simplificar, que usted desea obtener dos **productos**:
*calificaciones* y *tiempo libre*. Para producir estos dos productos, usted
cuenta con un único **insumo**: 24 horas al día, que puede utilizar para
*estudiar* o para el *ocio*. Además, usted tiene una **tecnología** que es una
forma de estudiar, que convierte su tiempo de estudio en calificaciones; esta
tecnología tiene la característica de que entre más tiempo dedique a estudiar,
mayores calificaciones tendrá, es decir, se obtiene un mayor producto cuando se
invierten más insumos. ¿Qué tantas calificaciones y tiempo libre podría obtener
usted como máximo?

Note que los productos que usted quiere obtener son *valiosos*, pues usted 
quisiera tanto de los dos como fuera posible: entre mejores calificaciones
obtenga, usted estará mejor, al igual que entre más tiempo libre pueda 
disfrutar. Sin embargo, como sólo tiene 24 horas al día, usted tiene que hacer
una elección: si dedica mucho tiempo a estudiar, puede obtener calificaciones
más altas, pero tendrá menos tiempo de ocio; al contrario, elegir más tiempo de
ocio significará que obtendrá menores calificaciones.

#### Calificaciones y horas de estudio

Supongamos que su tecnología para producir calificaciones transforma las horas
de estudio en calificaciones y está dada por la función $c(h) = 20 \sqrt{h}$, en
donde $0 \leq h \leq 24$ son las horas que usted dedica a estudiar. En la tabla 
\@ref(tab:tabcali) se observan algunas calificaciones que usted podría obtener 
cuando dedica diversas horas a estudiar.

```{r tabcali, echo = FALSE}
  calificaciones <- function(horas) {20 * sqrt(horas)}
  estudio <- c(0, 1, 4, 9, 16, 20, 24)
  ejemplo <- data.frame(label = LETTERS[seq_along(estudio)],
                        estudio = estudio, 
                        calificacion = calificaciones(estudio),
                        stringsAsFactors = FALSE)
  knitr::kable(ejemplo, format.args = formato, row.names = FALSE,
              col.names = c("", "Horas de estudio", "Calificaciones"),
              caption = "Calificaciones máximas como función de las horas de estudio")
    
```

Podemos graficar los datos de la tabla \@ref(tab:tabcali) para obtener la
gráfica de cómo luce nuestra *función de producción*, cuyas características
analizaremos en el capítulo \@ref(firma). En el gráfico \@ref(fig:grafcali) se
muestra la función de producción, en donde están resaltados los datos de la
tabla.

```{r grafcali, echo = FALSE, fig.cap = "Calificaciones como función de las horas de estudio"}
  graf1(ejemplo, "estudio", "calificacion", g = NULL, calificaciones, "label", 
        "Función de producción de calificaciones", 
        TeX("$c(h) = 20 \\sqrt{h}$."), 
        "Horas de esudio", "Calificaciones") 
```

#### Ocio y horas de estudio

Ahora, note que la producción de calificaciones tiene exactamente el mismo
insumo que el ocio: su tiempo. En términos formales, las horas de ocio de las
que usted puede disfrutar son $o(h) = 24 - h$. En la tabla \@ref(tab:tabocio) se
observan algunas calificaciones que usted podría obtener cuando dedica diversas
horas a estudiar.

```{r tabocio, echo = FALSE}
  ejemplo$ocio <- 24 - ejemplo$estudio
  knitr::kable(ejemplo[, c(1, 2, 4)], format.args = formato, row.names = FALSE,
                col.names = c("", "Horas de estudio", "Tiempo de ocio"),
                caption = "Tiempo de ocio máximo como función de las horas de estudio")
```

Nuevamente, grafiquemos esta *función de producción*. Aquí tendríamos que la
producción de ocio es inversa al tiempo de estudio: entre más tiempo dedique 
usted a estudiar, tendrá menos tiempo de ocio para disfrutar. Esta relación se
muestra en el gráfico \@ref(fig:grafocio).

```{r grafocio, echo = FALSE, fig.cap = "Tiempo de ocio como función de las horas de estudio"}
  graf1(ejemplo, x = "estudio", y = "ocio", NULL, function(h) {24 - h}, "label",
        "Función de producción de ocio", TeX("$o(h) = 24 - h$."),
        "Horas de estudio", "Ocio")
```


```{block2, type = 'rmdtip'}
  **Gráfica de una línea recta**. Recuerde que para graficar una línea recta de 
  la forma canónica $y = a + b x$ basta conocer dos puntos; y para 
  caracterizarla (es decir, para escribir su ecuación), basta conocer dos puntos 
  cualquiera o un punto y la pendiente.
  
  Cuando tenemos la ecuación, una forma muy sencilla de obtener dos puntos para
  graficarla es obtener los interceptos (es decir, hacer $x = 0$ y despejar para
  $y$ primero, y $y = 0$ y despejar para $x$ después). En este caso, haciendo 
  $x$ = 0, obtenemos $y = a + b (0) = a$; por lo tanto, el primer punto es 
  $(0, a)$ que se ubica en el punto $a$ sobre el eje vertical. El segundo punto 
  se obtiene haciendo $y = 0$, entonces obtenemos 
  $0 = a + b x \Rightarrow x = -\frac{a}{b}$, por lo que el segundo punto es
  $(-\frac{a}{b}, 0)$, que se ubica en el punto $-\frac{a}{b}$ sobre el eje 
  horizontal.
  
  En la gráfica del *ocio* tenemos la ecuación $o = 24 - h$, que tiene la forma
  de una línea recta. Cuando $h = 0$, entonces $o = 24$ (note que es $a$ en la 
  forma canónica), entonces esta recta pasa por el punto $(0, 24)$ . Cuando
  $h = 0$, entonces $o = 24$ (note que es $-\frac{a}{b} = -\frac{24}{-1}$ en la
  forma canónica), entonces pasa por el punto $(24, 0)$. Estos dos puntos son
  suficientes para gráficar toda la recta, sin que sea necesario hacer una tabla
  más detallada como la que hicimos.
  
  **Ecuación de una línea recta**. En otras ocasiones, querremos saber cuál es
  la ecuación de una línea recta teniendo poca información. Podemos escribirla
  si conocemos un punto y la pendiente o dos puntos.
  
  Si conocemos un punto $(x_0, y_0)$ y la pendiente $b$, basta que reemplacemos 
  en la ecuación canónica esta información y despejemos para $a$. Así, 
  $y_0 = a + b x_0 \Rightarrow a = y_0 - b x_0$; por lo tanto, cuando ya 
  conocemos $a$ y $b$, simplemente escribimos la ecuación de la forma canónica
  $y = a + b x$.
  
  Si conocemos dos puntos $(x_0, y_0)$ y $(x_1, y_1)$, debemos recordar que la
  pendiente es $b = \frac{\Delta y}{\Delta x} = \frac{x_1 - x_0}{y_1 - y_0}$.
  Después, utilizamos esta pendiente y cualquiera de los puntos para obtener el 
  intercepto $a$ como se explicó en el párrafo anterior y, de esta manera, 
  obtenemos la ecuación de la recta.

```


#### Calificaciones y horas de estudio máximas

Lo que tenemos es un *trade-off* muy interesante: los dos productos que usted
valora utilizan el mismo insumo, que es limitado a sólo 24 horas al día; 
entonces, para tener más de uno usted debe sacrificar un poco del otro. Si 
quiere más calificaciones, deberá sacrificar tiempo de ocio; si quiere más
tiempo de ocio, deberá sacrificar calificaciones.

```{block2, type = 'rmdnote'}
  Los **contrafactuales** (comunmente llamados *trade-offs*) son las cosas que
  tenemos que sacrificar para obtener un poco más de otras. Aquí aplica el 
  refrán ["*there ain't no such thing as free lunch*"][FreeLunch], que significa 
  que si queremos algo bueno, también deberemos sacrificar algo.
```

Observe que, de las tablas \@ref(tab:tabcali) y \@ref(tab:tabocio), podemos 
saber cuánto es lo máximo de calificaciones y tiempo de ocio que podemos obtener
simultáneamente. Por ejemplo, si queremos obtener 15 horas de ocio (punto D en
la tabla \@ref(tab:tabocio) y el gráfico \@ref(fig:grafocio)), eso implica que
estudiaremos 9 horas, entonces el máximo de calificaciones que podremos obtener
es 60 (punto D en la tabla \@ref(tab:tabcali) y el gráfico \@ref(fig:grafcali)).
En la tabla \@ref(tab:tabociocali) podemos ver las calificaciones y el tiempo
de ocio para los puntos observados anteriormente.

```{r tabociocali, echo = FALSE}
  knitr::kable(ejemplo[, c(1, 3, 4)], format.args = formato, row.names = FALSE,
                col.names = c("", "Calificación", "Tiempo de ocio"),
                caption = "Calificaciones y tiempo de ocio máximos")
```

Podemos graficar los puntos que obtuvimos en la tabla \@ref(tab:tabociocali) 
anterior y unirlos con una curva para ver las combinaciones máximas *productos*
(tiempo de ocio y calificaciones) que podríamos obtener, dados nuestros *insumos* 
disponibles (24 horas al día) y la *tecnología* con la que convertimos insumos
en productos (que, en este caso, son las dos funciones $c(h)$ y $o(h)$ que 
vimos). En el gráfico \@ref(fig:grafociocali) se encuentra disponible esta
gráfica.

```{r grafociocali, echo = FALSE, fig.cap = "Calificaciones como función del tiempo de ocio"}
  graf1(ejemplo, "ocio", "calificacion", NULL, function(o) {20 * sqrt(24 - o)}, 
        "label", "Calificaciones y tiempo máximo de ocio",
        TeX("$c(o) = 20 \\sqrt{24 - o}$."), "Tiempo de ocio", "Calificaciones")
```

```{block2, type = 'rmdtip'}
  **Funciones inversas**. Note que en las tablas y las gráficas anteriores, 
  teníamos que tanto el ocio como las calificaciones son función de las horas de
  estudio; en efecto, habíamos escrito dos funciones para ellas: $o(h) = 24 - h$
  y $c(h) = 20 \sqrt{h}$. Sin embargo, en el último gráfico que hicimos, parece
  que las calificaciones son una función del ocio; esto muestra claramente el
  *trade-off* que usted debe hacer: a mayores calificaciones, menos tiempo de
  ocio (porque ambas cosas utilizan el mismo insumo: su tiempo). ¿Cómo cambiamos
  de una función de $h$ a una de $o$?
    
  Lo primero que podemos hacer es calcular la *función inversa* de $o(h)$, que
  nos da una $h(o)$ y simplemente se obtiene despejando. Tenemos que
  $o(h) = 24 - h \Rightarrow h(o) = 24 - o$. Después, simplemente reemplazamos
  la $h$ en la función $c(h)$ por esta función que acabamos de hallar, que nos
  quedaría como $c(h(o)) = c(o) = 20 \sqrt{h(o)} = 20 \sqrt{24 - o}$. Esta
  última función es la que describe la curva que dibujamos en el último gráfico.
```

Esta gráfica que acabamos de obtener (descrita con la ecuación 
$c(o) = 20 \sqrt{24 - o}$) se llama **frontera de posibilidades de producción** y
muestra el máximo de cada uno de los bienes que podemos obtener, dados nuestros
escasos recursos y la tecnología que tenemos disponible. La característica que
tiene es que cualquier punto que hay sobre esta curva es alcanzable para 
nosotros.

```{definition, label = "fpp_def", name = "Frontera de Posibilidades de Producción"}
  La **frontera de posibilidades de producción** (o **FPP**) muestra las 
  cantidades máximas de producción que puede obtener una economía, dados sus 
  conocimientos y la cantidad de insumos disponibles [@samuelson, p. 10].
```

Si bien en nuestro ejemplo nos referíamos únicamente a usted, en la práctica 
esta curva se refiere a las cantidades máximas de todos los productos que puede
alcanzar la economía (que no podríamos graficar en un plano de dos dimensiones
como el de la gráfica \@ref(fig:grafociocali)).

Algo importante que nos muestra esta gráfica son los puntos que no podemos 
obtener, dados nuestros insumos y nuestra tecnología; estos puntos son deseables
para la sociedad, pues siempre se prefieren más productos a menos productos; sin
embargo, no están disponibles para ella. Nos referimos a todos los puntos que 
están por encima (o a la derecha) de la FPP. Por ejemplo, usted podría querer
disponer de 15 horas de ocio (es decir, estudiar 9 horas) y una calificación de
90.

En el gráfico \@ref(conjnofactible) se muestra, resaltado en color azul, el
*conjunto no factible*, que muestra los puntos que no son alcanzables con el
nivel de insumos y tecnología actual. En la sección \@ref(crecimiento)
observaremos que este conjunto puede variar en el tiempo, así como entre países
en un momento determinado, pues está determinado por la tecnología de la que
dispone la sociedad en un momento determinado, así como por sus recursos.

```{r conjnofactible, echo = FALSE, fig.cap = "Conjunto no factible"}
  graf1(ejemplo %>% bind_rows(data.frame(label = "No factible", 
                                         estudio = 15, calificacion = 90, 
                                         ocio = 15, stringsAsFactors = FALSE)),
        "ocio", "calificacion", NULL, function(o) {20 * sqrt(24 - o)}, "label", 
        "Conjunto no factible",
        TeX("$c(o) > 20 \\sqrt{24 - o}$."), "Tiempo de ocio", "Calificaciones") +
  geom_ribbon(data = data.frame(x = seq(0, 24, 0.01)) %>%
                mutate(y = 20 * sqrt(24 - x)), 
              mapping = aes(x = x, ymin = y, ymax = Inf), inherit.aes = FALSE,
              fill = "blue", alpha = 0.4)
```

### Eficiencia de los recursos

Por otra parte, todos los puntos que están bajo la FPP son puntos que podemos
obtener; por eso, a este conjunto de puntos se le llama *conjunto factible*.
En el gráfico \@ref(fig:conjfactible) se encuentra resaltado en color azul este
conjunto. Note que el conjunto factible incluye a la FPP misma, pues cualquier 
punto sobre la FPP es alcanzable para usted.

```{r conjfactible, echo = FALSE, fig.cap = "Conjunto factible"}
  graf1(ejemplo %>% bind_rows(data.frame(label = as.character("Factible"), 
                                         estudio = 15, calificacion = 40, 
                                         ocio = 15, stringsAsFactors = FALSE)), 
        "ocio", "calificacion", NULL, function(o) {20 * sqrt(24 - o)}, "label", 
        "Conjunto factible",
        TeX("$c(o) \\leq 20 \\sqrt{24 - o}$."), "Tiempo de ocio", "Calificaciones") +
  geom_ribbon(data = data.frame(x = seq(0, 24, 0.01)) %>%
                mutate(y = 20 * sqrt(24 - x)), 
              mapping = aes(x = x, ymin = 0, ymax = y), inherit.aes = FALSE,
              fill = "blue", alpha = 0.4)
```

Aunque todos los puntos resaltados en color azul en el gráfico 
\@ref(fig:conjfactible) son alcanzables, muchos de ellos son *ineficientes*,
pues podríamos obtener más de al menos uno de los productos si utilizamos bien
nuestros recursos y nuestra tecnología. Por ejemplo, si usted tuviera 15 horas
de tiempo de ocio (es decir, estudiara 9 horas) y una calificación de 40, 
entonces estaría haciendo un uso ineficiente de su tiempo, pues podría mantener
su mismo tiempo de ocio y obtener una calificación mayor (punto D del gráfico) o
mantener su calificación y tener más tiempo de ocio (punto C del gráfico).

Recuerde que en la sección \@ref(escasez) distinguimos varios conceptos de 
eficiencia económica (vea la definición \@ref(def:eficiencia)), entre los que
se encuentra la **eficiencia productiva**. En términos del gráfico 
\@ref(fig:conjfactible), la eficiencia productiva implica que estamos *sobre* la
curva de la FPP y no *debajo* de ella (es decir, en el resto del *conjunto 
factible*), pues eso significa que estamos haciendo un buen uso de los insumos y
la tecnología disponibles.

```{definition, label = "efiprod", name = "Eficiencia productiva"}
  La **eficiencia productiva** se da cuando una economía no puede producir más
  de un bien sin producir menos de otro bien; esto implica que la economía se
  encuentra en su frontera de posibilidades de producción [@samuelson, p. 13].
```

@samuelson[p. 14] dice que "[c]uando existen recursos sin utilizar, la economía
no se encuentra en lo absoluto en su frontera de posibilidades de producción
sino, más bien, en algún lugar *dentro* de ella". En el curso de *macroeconomía*
usted verá que, en el *corto plazo*, existen *ciclos económicos* que hacen que
no utilicemos todos los recursos de la economía; por eso existe el *desempleo* y
eso hace que no estemos utilizando adecuadamente los recursos. El problema de
un *macroeconomista* es cómo utilizar las políticas *fiscal* y *monetaria* para
acercar a la sociedad a la FPP y, simultáneamente, evitar que la moneda pierda
poder adquisitivo (es decir, evitar una alta *inflación*).

Observe, de la definición \@ref(def:efiprod), que cuando estamos sobre la FPP
(y, por lo tanto, estamos siendo eficientes en el sentido de la producción), no
podemos obtener más de un producto sin sacrificar algo del otro. Por ejemplo, si
obtienes una calificación de 80 y un tiempo de ocio de 8 horas (punto E), 
entonces ya estás actuando de forma eficiente; por lo tanto, si quisieras 
obtener una calificación mayor, necesariamente tendrías que renunciar a algo de 
tiempo de ocio. Es decir, el *costo* de una calificación mayor es el tiempo de
ocio al que debes renunciar por ella. @samuelson[p. 13] explica que "[e]n un
mundo de escasez, elegir una cosa significa renunciar a alguna otra". A este 
concepto lo llamamos *costo de oportunidad*.

```{definition, label = "opcost", name = "Costo de oportunidad"}
  El **costo de oportunidad** de una decisión es el valor del bien o servicio al 
  que se renuncia [@samuelson, p. 13]
```

### Crecimiento económico {#crecimiento}

Como vimos en la sección anterior, la FPP depende de los insumos y de las 
tecnologías que la sociedad tiene a su disposición. La tecnología no es fija,
sino que varía en el tiempo gracias a los adelantos científicos y a las mejoras
en los procesos organizativos que tenemos en la sociedad. Esto hace que, con
el paso del tiempo, podamos obtener más cosas con los mismos recursos; o acceder
a nuevos recursos a los que antes no teníamos acceso. 

Note que lo que decimos en el párrafo anterior, equivale a decir que, con el 
paso del tiempo, podemos ampliar nuestro *conjunto factible* (es decir, 
disminuir nuestro *conjunto no factible*) a través de los avances tecnológicos.

Supongamos, por ejemplo, que usted aprendió a utilizar un nuevo programa de
computador o que, con lo que usted ha aprendido, ahora puede hacer más 
actividades académicas en menos tiempo; por lo tanto, usted puede obtener más
calificaciones ahora que las que obtenía antes. Digamos que, armado con sus
nuevos conocimientos, usted ahora obtiene unas calificaciones dadas por la 
siguiente función:

\begin{equation}
  c(h) = \begin{cases}
    100 & \text{si } h \geq 16 \\
    25 \sqrt{h} & \text{si } 0 \leq h \leq 16.
  \end{cases}
\end{equation}

En este caso, manteniendo la misma función de producción de ocio, $o(h) = 24 -h$,
la curva de la FPP estaría dada por la siguiente función:

\begin{equation}
  c(o) = \begin{cases}
    100 & \text{si } o \leq 8 \\
    25 \sqrt{24 - o} & \text{si } 8 < o \leq 24.
  \end{cases}
\end{equation}

En el gráfico \@ref(fig:cambiotec) se muestra cómo lucirían la antigua FPP
(color negro) y la nueva FPP (color azul), después de su mejora en la tecnología
de producción de calificaciones. Lo que observamos es que la nueva FPP se 
encuentra por encima (a la derecha) de la antigua FPP, indicando que ahora usted
puede obtener mayores calificaciones con las mismas horas de estudio.

```{r cambiotec, echo = FALSE, fig.cap = "Desplazamiento de la FPP por una mejora tecnológica"}
  calificaciones2 <- function(o) {ifelse(o <= 8, 100, 25 * sqrt(24 - o))}
  ejemplo %>% select(label, calificacion, ocio) %>% 
    rename(calificacion1 = calificacion) %>% 
    mutate(calificacion2 = calificaciones2(ocio)) %>%
    gather("tecnologia", "calificacion", -label, -ocio) %>%
    mutate(label = ifelse(tecnologia == "calificacion1", 
                          label, paste(label, "'", sep = ""))) %>%
    graf1("ocio", "calificacion", "tecnologia", function(o) {20 * sqrt(24 - o)},
          "label", "Cambio tecnológico", 
          "Mejora en la tecnología de producción de calificaciones",
          "Horas de estudio", "Calificación", c(1, 2), 
          c("Antigua tecnología", "Nueva tecnología"), ylim = c(0, 110),
          legpos = "bottom") + 
    stat_function(fun = calificaciones2, colour = 2)
```


### Ganancias del comercio

## Intervención del gobierno en el mercado {#estado}

## Ejercicios

```{exercise, petroleo, name = "Crisis del petróleo"}
En los años setenta del siglo pasado el precio del petróleo subió 
vertiginosamente (vea el gráfico siguiente), en lo que se conoce como las crisis
del petróleo de [1973][Crisis73] y [1979][Crisis79], debido a decisiones tomadas 
por la Organización de Países Exportadores de Petróleo (OPEP).

![Precios del petróleo[^Reconocimiento]](images/preciopetroleo.png)

Lea la reseña sobre @lauber publicada [aquí][lauber]. ¿Qué señales envió el 
aumento del precio del petróleo? ¿Por qué repercutió esa situación en el 
desarrollo de energías renovables?
  
> Government Ambivalence: Subsidies for Nuclear and Coal, R&D Funding for
Renewable Energy
>
> The U.S. government was the first to react in big style to the oil crisis of
1973/74 with the creation of a well-endowed new government department (which
became the Department of Energy in 1977) and comprehensive R&D programs. Though
the main emphasis was on coal and nuclear power, generous R&D funding for wind
and solar power was expected to bring down their cost quickly. Several
prototypes of wind turbines were developed and demonstration programs started.
The cost of solar cells was also brought down substantially. In 1978, a federal
law (the Public Utilities Regulatory Policies Act, PURPA) was passed which
required utilities to purchase renewable electricity from qualifying facilities
at the avoided cost of own power. Half a decade later – probably unexpected for
the law's authors – this act unleashed remarkable business entrepreneurship in
the field of wind energy during the California wind power boom in the early
1980s which started under governor Jerry Brown, supported by favorable tax
credit legislation, and led to the first mass market for (mostly Danish) wind
turbines. But the big spending programs for R&D and RD&D programs were wound
down again when Ronald Reagan replaced Jimmy Carter in the White House and
turned the focus back to oil and gas; Republican governor Deukmejian in
California brought a similar change (van Est, 1999).
>
> In Europe, no government undertook such a drastic step as PURPA in the 1970s
or even the 1980s, but things changed there as well. Most governments stepped up
R&D on renewable energy in the second half of the 1970s, to reach a peak in 1980
followed by decline thereafter; as in the US this support remained tiny when
compared to that given to nuclear power. Nevertheless, several governments
funded the development of wind turbine prototypes (Belgium, Denmark, Germany,
the Netherlands, Sweden, the UK), usually large machines full of technical
problems. The idea prevailed that utilities would be the natural users of such
turbines, even though utilities were quite ambivalent about new and
decentralized renewables (in Germany a 3 MW turbine was even built with public
money to prove that wind power was no viable alternative to nuclear). Only
Denmark and Germany also supported small turbine development; these were the
first viable machines. In the UK, wave power was also subsidized, particularly
in a big project that literally sunk in a storm. Solar power research took place
in fewer countries; Germany was leading as German firms had been producing PV
for U.S. satellites for two decades. In the 1970s, some high-tech firms thought
that a breakthrough to cheap solar power could be achieved quickly but lost
interest when things turned out otherwise.
>
> By the 1980s, government R&D had produced a variety of prototypes still far
removed from market readiness and with only few niche markets (there was one for
small wind power among a community of believers in Denmark) and tiny specialty
markets in which prices were not that important (e.g., off-grid applications for
PV such as buoys, telecommunication towers, or pipelines). But on the whole,
those prototypes could not generate electricity at prices competitive with
fossil generation. Only Danish wind turbines – smaller and sturdier than most
others, built on earlier experience and with state quality control – for some
years found a sizable market in California until the boom ended in 1984 with the
termination of PURPA standard offer contracts. Voluntary green electricity
markets could not create sufficient demand. Change became more urgent with the
Chernobyl accident in 1986 and the emergence of climate change as a major
political challenge; both called for a reconsideration of fossil and nuclear
(fission) electricity.
>
> Yet for adherents of neoclassical economic theory – the dominant economic
theory of public management, reinforced by the new neoliberal ideal of lean
government – the state had no legitimation to go beyond providing R&D and
perhaps also RD&D support; for them, things were now up to the market. In
practice, this attitude would have left the prototypes in a lurch, with market
actors – and particularly utilities – shying away from costly adventures. In
general the utilities – but also most governments and the IEA (International
Energy Agency) – viewed renewables as simply too small to be taken seriously
before the middle of the twenty-first century, their potential too marginal
under the meteorological conditions of Europe and their price too high. This is
precisely what happened with most prototypes. It took some ‘political accidents’
to allow the necessary next step in renewables development in at least a few
countries: systematic market creation for renewable power. This inspired
considerable political controversy.


```

```{exercise, historia, name = 'El algodón durante la guerra civil estadounidense'}
Lea la historia sobre el aumento del precio del algodón durante la guerra civil
estadounidense y los efectos que tuvo en la producción algodonera en otros 
países y la creación de nuevas tecnologías para el procesamiento del algodón.
¿Alguien dió la orden para aumentar la producción en esos países y crear nuevas
tecnologías? ¿Cómo relaciona esta información con la definición del mercado como
un *mecanismo descentralizado* de toma de decisiones?

> Students of American history learn that the defeat of the southern Confederate
states in the American Civil War ended slavery in the production of cotton and
other crops in that region. There is also an economics lesson in this story.
>
> At the war’s outbreak on 12 April 1861, President Abraham Lincoln ordered the
US Navy to blockade the ports of the Confederate states. These states had
declared themselves independent of the US to preserve the institution of
slavery.
>
> As a result of the naval blockade, the export of US-grown raw cotton to the
textile mills of Lancashire in England came to a virtual halt, eliminating
three-quarters of the supply of this critical raw material. Sailing at night, a
few blockade-running ships evaded Lincoln’s patrols, but 1,500 were destroyed or
captured.
>
> We will see in this unit that the market price of a good, such as cotton, is
determined by the interaction of supply and demand. In the case of raw cotton,
the tiny quantities reaching England through the blockade were a dramatic
reduction in supply. There was large excess demandexcess demand A situation in
which the quantity of a good demanded is greater than the quantity supplied at
the current price. See also: excess supply.close—that is to say, at the
prevailing price, the quantity of raw cotton demanded exceeded the available
supply. As a result, some sellers realized they could profit by raising the
price. Eventually, cotton was sold at prices six times higher than before the
war, keeping the lucky blockade-runners in business. Consumption of cotton fell
to half the prewar level, throwing hundreds of thousands of people who worked in
cotton mills out of work.
>
> Mill owners responded. For them, the price rise was an increase in their
costs. Some firms failed and left the industry due to the reduction in their
profits. Mill owners looked to India to find an alternative to US cotton,
greatly increasing the demand for cotton there. The excess demand in the markets
for Indian cotton gave some sellers an opportunity to profit by raising prices,
resulting in increases in the prices of Indian cotton, which quickly rose almost
to match the price of US cotton.
>
> Responding to the higher income now obtainable from growing cotton, Indian
farmers abandoned other crops and grew cotton instead. The same occurred
wherever cotton could be grown, including Brazil. In Egypt, farmers who rushed
to expand the production of cotton in response to the higher prices began
employing slaves, captured (like the American slaves that Lincoln was fighting
to free) in sub-Saharan Africa.
>
> There was a problem. The only source of cotton that could come close to making
up the shortfall from the US was in India. But Indian cotton differed from
American cotton, and required an entirely different kind of processing. Within
months of the shift to Indian cotton, new machinery was developed to process it.
>
> As the demand for this new equipment soared, firms like Dobson and Barlow, who
made textile machinery, saw profits take-off. We know about this firm, because
detailed sales records have survived. It responded by increasing production of
these new machines and other equipment. No mill could afford to be left behind
in the rush to retool, because if it didn’t, it could not use the new raw
materials. The result was, in the words of Douglas Farnie, a historian who
specialized in the history of cotton production, ‘such an extensive investment
of capital that it amounted almost to the creation of a new industry.’
>
> The lesson for economists: Lincoln ordered the blockade, but in what followed,
the farmers and sellers who increased the price of cotton were not responding to
orders. Neither were the mill owners who cut back the output of textiles and
laid off the mill workers, nor were the mill owners desperately searching for
new sources of raw material. By ordering new machinery, the mill owners set off
a boom in investment and new jobs.
>
> All of these decisions took place over a matter of months, by millions of
people, most of whom were total strangers to one another, each seeking to make
the best of a totally new economic situation. American cotton was now scarcer,
and people responded, from the cotton fields of Maharashtra in India to the Nile
delta, to Brazil, and the Lancashire mills.
>
> To understand how the change in the price of cotton transformed the world
cotton and textile production system, think about the prices determined by
markets as messages. The increase in the price of US cotton shouted: ‘find other
sources, and find new technologies appropriate for their use.’ Similarly, when
the price of petrol rises, the message to the car driver is: ‘take the train’,
which is passed on to the railway operator: ‘there are profits to be made by
running more train services’. When the price of electricity goes up, the firm or
the family is being told: ‘think about installing photovoltaic cells on the
roof.’


```

```{exercise, name = 'El trabajo vivo y el trabajo muerto en la crítica marxista'}
Vimos que el *trabajo* y el *capital* son dos categorías **insumos** necesarios
para producir bienes y servicios que deseamos; asimismo, como el capital son 
bienes durables (edificio, carreteras, máquinas, etc.) que no provienen de la 
naturaleza, podemos considerarlo como *trabajo acumulado*, es decir, como el
producto de un trabajo del pasado que utilizamos hoy para producir. Ante esto,
el marxismo ha llamado al capital *trabajo muerto*, que requiere del *trabajo
vivo* de las personas para poder utilizarse en la producción. Mire el siguiente
fragmento de una reseña de El Capital escrita por Engels 
(disponible aquí)[Engels]

> La Economía política al uso nos enseña que *el trabajo es la fuente de toda la
riqueza y la medida de todos los valores*, de tal modo, que dos objetos cuya
producción haya costado el mismo tiempo de trabajo encierran idéntico valor; y
como, por término medio, sólo pueden cambiarse entre sí valores iguales, esos
objetos deben poder ser cambiados el uno por el otro. Pero, al mismo tiempo, nos
enseña que **existe una especie de trabajo acumulado, al que esa Economía da el
nombre de capital, y que este capital, gracias a los recursos auxiliares que
encierra, eleva cien y mil veces la capacidad productiva del trabajo vivo**, en
gracia a lo cual exige una cierta remuneración, que se conoce con el nombre de
beneficio o ganancia. Todos sabemos que lo que sucede en realidad es que,
mientras las ganancias del trabajo muerto, acumulado, crecen en proporciones
cada vez más asombrosas y los capitales de los capitalistas se hacen cada día
más gigantescos, *el salario del trabajo vivo se reduce cada vez más, y la masa
de los obreros*, que viven exclusivamente de un salario, se hace cada vez más
numerosa y más pobre. ¿Cómo se resuelve esta contradicción? ¿Cómo es posible que
el capitalista obtenga una ganancia, si al obrero se le retribuye el valor
íntegro del trabajo que incorpora a su producto? Como el cambio supone siempre
valores iguales, parece que tiene necesariamente que suceder así. Mas, por otra
parte, ¿cómo pueden cambiarse valores iguales, y cómo puede retribuírsele al
obrero el valor íntegro de su producto, si, como muchos economistas reconocen,
este producto se distribuye entre él y el capitalista? Ante esta contradicción,
la Economía al uso se queda perpleja y no sabe más que escribir o balbucir unas
cuantas frases confusas, que no dicen nada. Tampoco los críticos socialistas de
la Economía política, anteriores a nuestra época, pasaron de poner de manifiesto
la contradicción; ninguno logró resolverla, hasta que Marx, por fin, analizó el
proceso de formación de la ganancia, remontándose a su verdadera fuente y
poniendo en claro, con ello, todo el problema.

También puedes leer un poco más sobre el trabajo vivo y el trabajo muerto, y 
la crítica marxista a quienes viven del *trabajo muerto* (a quienes llaman como
una *clase ociosa*) (aquí)[marxferatu]. ¿Qué opina usted sobre la relación que
tienen el capital y el trabajo para producir los objetos que deseamos en la 
sociedad? ¿Usted considera que esta crítica es válida en la actualidad?


```





[lauber]: https://www.sciencedirect.com/topics/social-sciences/oil-crisis

[Crisis73]: https://es.wikipedia.org/wiki/Crisis_del_petr%C3%B3leo_de_1973

[Crisis79]: https://es.wikipedia.org/wiki/Crisis_del_petr%C3%B3leo_de_1979

[Engels]: https://www.marxists.org/espanol/m-e/1860s/resena.htm

[marxferatu]: https://daily.jstor.org/marxferatu-teaching-marx-with-vampires/

[FreeLunch]: https://en.wikipedia.org/wiki/There_ain%27t_no_such_thing_as_a_free_lunch

[^industria]: Llamaremos *industria* al conjunto de vendedores que operan en un
mercado.

[^NotaOferta]: En esta sección tomaremos cómo dado el *precio* y veremos qué
información le da a los compradores y a los vendedores. No obstante, a lo largo
de este curso veremos cómo se determina este precio en el mercado que hace que
tanto los compradores como los vendedores estén satisfechos. En el capítulo
\@ref(ofertademanda) aprenderemos a encontrar el precio de los 
*mercados competitivos*, en el capítulo \@ref(consumidor) veremos cómo los
gustos de las personas determinan cuánto están dispuestas a pagar y en el
capítulo \@ref(firma) veremos cómo las tecnologías determinan a qué precios
están dispuestas a vender las empresas.

[^Dinero]: El dinero es un *medio de intercambio* de bienes y, usualmente, toma
la forma de "monedas y cheques que se utiliza[n] para comprar cosas" 
[@samuelson, p. 33]. Sin embargo, en el curso de **macroeconomía** verá que es
cualquier objeto que sirva como (i) medio de pago, (ii) unidad de medida y 
(iii) depósito de valor. Por ejemplo, podrían ser conchas, sal, cacao u otras;
me pareció particularmente interesante el papel de dinero que tuvieron las 
bebidas alcohólicas durante el periodo esclavista (una lectura muy agradable es
el libro de @glasses).

[^Relativos]: Por ejemplo, si una hamburguesa cuesta $100 y un libro cuesta 
$500, entonces diríamos que el precio relativo de un libro son 5 hamburguesas.
En el capítulo de \@ref(consumidor) comenzaremos a notar que los economistas nos
interesamos más en los *precios relativos* (un bien en términos de otros) que en
los numerarios (en términos de dinero).

[^Vaciado]: Técnicamente, a esta característica se le conoce como 
*condición de vaciado de mercados*.

[^Reconocimiento]: De TomTheHand - Trabajo propio, CC BY-SA 3.0,
https://commons.wikimedia.org/w/index.php?curid=4040114
