# El problema económico {#problema}

En el capítulo \@ref(intro) vimos que los interrogantes básicos de cualquier
sistema económico son *qué* producir, *cómo* y *para quién* producirlo, y
observamos que estas preguntas se pueden responder de forma autoritaria o a
través de una *economía de mercado*. En este capítulo y en el siguiente
(capítulo \@ref(ofertademanda)) analizaremos a qué nos referimos cuando hablamos
de una economía de mercado. 

En la sección \@ref(mercado) se introducen los conceptos de mercado y precios y
se señalan algunas características importantes del precio de equilibrio en un
mercado. Después, la sección \@ref(fpp) explica a qué nos referimos con
*eficiencia productiva* (concepto introducido en el capítulo \@ref(intro)) y
cómo puede interpretarse este concepto a través de la Frontera de Posibilidades
de Producción (FPP). Posteriormente, la sección \@ref(comercio) utiliza los
conceptos analizados en los dos primeras para mostrar cómo la *especialización*
permite obtener mejores resultados que el autoabastecimiento. Finalmente, la
sección \@ref(estado) muestra los racionales por los cuales se justifica la
intervención del Estado en los mercados.

La sección \@ref(mercado) está basada en @samuelson[sec. 2.A] y,
complementariamente, @economy[sec. 8.2]; la sección \@ref(fpp) se basa
fundamentalmente en @economy[sec. 3.3. y 3.4.] y, supletoriamente, en
@samuelson[sec. 1.C]; la sección \@ref(comercio) se basa principalmente en
@economy[sec. 1.8] y retoma elementos de @samuelson[sec. 2.B]; y la sección
\@ref(estado) sigue la discusión de 
@samuelson[sec. 2.C].

## Mercado y precios {#mercado}

### Mercado {#mercado2}

En un mercado no hay un sólo individuo que defina qué, cómo y para quién 
producir, sino que hay muchos individuos que toman decisiones autónomas y 
participan libremente en intercambios que les benefician. Es la forma en la que
interactúan la que determina qué se producirá, cómo se producirá y para quién
se producirá. ¿Pero qué información utilizan estos individuos para tomar esas
decisiones?

En primer lugar, necesitan un lugar en donde puedan hacer esos intercambios
voluntarios. Por ejemplo, una plaza comercial en donde se reúnen tiendas que
quieren vender productos y consumidores que quieren comprarlos; un parque que
tiene alrededor muchos cafés y restaurantes que quieren ofrecer sus espacios
para las personas que quieren disfrutar de ellos; un sitio de Internet en donde
entran las personas a ver productos que venden otras... Cualquiera que sea el
lugar en el que se encuentran los que quieren vender y comprar algo, habrá un
espacio o una forma en que puedan encontrarse; a ese espacio lo llamaremos
*mercado*.

```{definition, defmercado, name = 'Mercado'}
"Un **mercado** es un mecanismo mediante el cual los compradores y los vendedores
interactúan para determinar precios e intercambiar bienes y servicios" 
[@samuelson, p. 26].
```

Estos *mecanismos* mediante los cuales interactúan los compradores y los 
vendedores pueden tener muchas formas: pueden ser un espacio físico particular,
una aplicación de celular o lo que sea.

> Las instituciones de mercado tradicionales usualmente reunían a muchos 
vendedores y compradores juntos en un lugar. Muchas de las grandes ciudades del
mundo crecieron alrededor de mercados y bazares a lo largo de antiguas rutas 
comerciales como la Ruta de la Seda entre China y el mediterráneo. (...) En los
pueblos y ciudades medievales era común para los fabricantes y vendedores de 
tipos de bienes específicos el establecer tiendas cercanas unas a otras, para
que los consumidores supieran dónde encontrarlos. (...)
>
> Con las comunicaciones modernas, los vendedores pueden promocionar sus bienes
y los compradores pueden encontrar fácilmente lo que hay disponible y en dónde
comprarlo (...) [@economy, sec. 8.2, traducción libre].

### Precios de mercado

La principal función de los mercados es determinar el **precio** de cada
mercancía. 

```{definition, precio, name = "Precio"}
"El precio es el valor del bien en términos de *dinero*[^Dinero]. A un nivel más
profundo, los precios representan los términos con base en los cuales se 
intercambian distintas mercancías."[^Relativos] [@samuelson, p. 27]
```
La particularidad que tienen los mercados, a diferencia de otros sistemas para
resolver los interrogantes básicos (que vimos en la sección
\@ref(interrogantes)) es que no hay un sólo individuo que tome las decisiones,
sino que estas emergen de la interacción de todos.[^NotaOferta] En ese sentido,
los mercados son un **mecanismo descentralizado** de toma de decisiones.

En los mercados interactúan muchos compradores y muchos vendedores que
interactúan entre sí. Los compradores saben qué les gusta y cuánto dinero tienen
para comprar lo que desean, entonces pueden saber cuánto sería lo máximo que
estarían dispuestos a pagar; al mismo tiempo, los vendedores saben cuánto les
cuesta producir cada cosa que venden y no estarían dispuestos a venderla por
menos.[^industria] El precio que hay en el mercado hará que los consumidores que
estén dispuestos a pagar más quieran comprar; y los vendedores a los que les
cueste menos quieran vender. 

```{block2, type = 'rmdimportant'}
La particularidad del precio que prevalece en el mercado, al que llamamos
*precio de equilibrio* es que hace que los compradores quieran comprar la misma
cantidad de mercancías que los vendedores quieren vender.
```

De este modo,  los mercados ayudan a responder a los tres interrogantes básicos
de la economía (recuerde la sección \@ref(interrogantes)) sin que ninguna persona
o institución, por sí misma, los responda:

+ *Qué* producir está determinado por lo que los consumidores desean y están
dispuestos a pagar (detalles en el capítulo \@ref(consumidor)); las empresas
intentan producir lo que ellos quieren con el ánimo de ganar utilidades
(detalles en el capítulo \@ref(firma)).
+ *Cómo* producir está determinado por las tecnologías de las que dispone la
sociedad; las empresas que pueden producir lo que los consumidores quieren de la
forma más eficiente posible pueden maximizar sus utilidades (detalles en la
sección \@ref(fpp) y el capítulo \@ref(firma)).
+ *Para quién* producir está determinado por lo que los consumidores están 
dispuestos a pagar por los bienes y servicios (detalles en el capítulo 
\@ref(consumidor)).

```{block2, type = 'rmdimportant'}
Los *mercados* resuelven los tres interrogantes básicos de la economía (*qué*, 
*cómo* y *para quién* producir) a través de la interacción entre compradores y
vendedores, enviándoles señales a través de los *precios*.
```

### Precios como señales

Además de hacer que, en cada momento, los compradores y los vendedores quieran
intercambiar la misma cantidad de mercancías, los precios sirven para enviar
**señales** para el futuro. Por ejemplo, si un precio es demasiado elevado el
mercado envía la señal de que el bien es escaso, entonces los consumidores
querrán prepararse para comprar menos en el futuro (vea el problema
\@ref(exr:petroleo)); y los vendedores para vender más o mejorar sus tecnologías
(vea el ejercicio \@ref(exr:historia)). Ambas cosas, provocan que los precios en
el futuro sean menores, como veremos en el capítulo \@ref(ofertademanda). De 
acuerdo con @samuelson[p. 27]

> Los precios coordinan las decisiones de los productores y los consumidores en
un mercado. Los precios más elevados tienden a reducir las compras de los
consumidores y a fomentar la producción. Los menores precios fomentan el consumo
y desalientan la producción. Los precios son la rueda que equilibra el
mercanismo de mercado

## Frontera de posibilidades de producción {#fpp}

### Productos, insumos y tecnología

En la sección anterior vimos que los mercados ayudan a responder *cómo* producir,
pues dan incentivos a las empresas para producir, de la forma más eficiente
posible, lo que los consumidores desean. Asimismo, en la sección \@ref(escasez),
vimos el concepto de *eficiencia productiva*, que implica que las empresas hacen
justamente eso. Pero, ¿cómo podemos saber que las empresas están produciendo
justamente tan bien como pueden hacerlo?

Cuando en una sociedad las empresas producen de forma eficiente, utilizan de la
mejor manera posible los recursos a su disposición para transformarlos en cosas
útiles. En lo que acabamos de decir, nos referimos a tres cosas diferentes y
necesitaremos contruir un lenguaje particular para ellas: estras tres cosas son
los insumos, las tecnologías y los productos. @samuelson[p. 9] define:

+ Los **insumos** son las mercancías o productos que se utilizan para producir
bienes o servicios.
+ Los **productos** son los distintos bienes o servicios resultantes del proceso
de producción. Estos pueden ser productos para consumo final (es decir, lo que
nosotros como consumidores queremos obtener) o pueden ser productos intermedios;
en este segundo caso son, a su vez, insumos para otro proceso productivo.
+ La **tecnología** son todos los procesos que nos permiten convertir a los
insumos en productos; por ejemplo: una máquina, un conocimiento, una forma de 
organizarse para producir, etc.

```{block2, type = 'rmdimportant'}
  La *tecnología* es el proceso que nos permite convertir los *insumos* en los
  *productos* que deseamos.
```

Otro término que tenemos para referirnos a los insumos es el de 
**factores de producción** (en el capítulo \@ref(factores) analizaremos en 
detalle el mercado de estos). En general, los podemos agrupar en tres tipos
de insumos: tierra, capital y trabajo.

La **tierra** son los recursos naturales que tenemos a nuestra disposición y que
utilizamos para obtener lo que necesitamos; por ejemplo, tierra y agua para
cultivar nuestros alimentos, metales y materias primas para producir diversos 
objetos, energía, etc. El **trabajo** es el esfuerzo humano que ponemos en la 
producción y está limitado por la población en edad de trabajar y por el 
conocimiento técnico y científico que tenemos en un momento determinado. Y el
**capital** está conformado por los bienes durables que se utilizan para 
producir (podría interpretarse como trabajo acumulado), tales como carreteras,
edificios, máquinas, etc. [@samuelson, p. 9].[^NotaCapital]

```{block2, type = 'rmdimportant'}
  Podemos agrupar los **insumos** de una economía en tres categorías: *tierra*,
  *capital* y *trabajo*.
```

Como sociedad, los *insumos* que tenemos son limitados, entonces no podemos
obtener tantos *productos* como desearíamos: ante la limitación de recursos que
tenemos, obtener más de un producto implica que podríamos obtener menos de otros
productos, dada la *tecnología* de producción que la sociedad tiene en un
momento determinado.

### Conjunto factible

Supongamos, para simplificar, que usted desea obtener dos **productos**:
*calificaciones* y *tiempo libre*. Para producir estos dos productos, usted
cuenta con un único **insumo**: 24 horas al día, que puede utilizar para
*estudiar* o para el *ocio*. Además, usted tiene una **tecnología** que es una
forma de estudiar, que convierte su tiempo de estudio en calificaciones; esta
tecnología tiene la característica de que entre más tiempo dedique a estudiar,
mayores calificaciones tendrá, es decir, se obtiene un mayor producto cuando se
invierten más insumos. ¿Qué tantas calificaciones y tiempo libre podría obtener
usted como máximo?

Note que los productos que usted quiere obtener son *valiosos*, pues usted 
quisiera tanto de los dos como fuera posible: entre mejores calificaciones
obtenga, usted estará mejor, al igual que entre más tiempo libre pueda 
disfrutar. Sin embargo, como sólo tiene 24 horas al día, usted tiene que hacer
una elección: si dedica mucho tiempo a estudiar, puede obtener calificaciones
más altas, pero tendrá menos tiempo de ocio; al contrario, elegir más tiempo de
ocio significará que obtendrá menores calificaciones.

#### Calificaciones y horas de estudio

Supongamos que su tecnología para producir calificaciones transforma las horas
de estudio en calificaciones y está dada por la función $c(h) = 20 \sqrt{h}$, en
donde $0 \leq h \leq 24$ son las horas que usted dedica a estudiar. En la tabla 
\@ref(tab:tabcali) se observan algunas calificaciones que usted podría obtener 
cuando dedica diversas horas a estudiar.

```{r tabcali, echo = FALSE}
  calificaciones <- function(horas) {20 * sqrt(horas)}
  estudio <- c(0, 1, 4, 9, 16, 20, 24)
  ejemplo <- data.frame(label = LETTERS[seq_along(estudio)],
                        estudio = estudio, 
                        calificacion = calificaciones(estudio),
                        stringsAsFactors = FALSE)
  knitr::kable(ejemplo, format.args = formato, row.names = FALSE,
              col.names = c("", "Horas de estudio", "Calificaciones"),
              caption = "Calificaciones máximas como función de las horas de estudio")
    
```

Podemos graficar los datos de la tabla \@ref(tab:tabcali) para obtener la
gráfica de cómo luce nuestra *función de producción* de calificaciones, cuyas
características analizaremos en el capítulo \@ref(firma). En el gráfico
\@ref(fig:grafcali) se muestra la función de producción, en donde están
resaltados los datos de la tabla \@ref(tab:tabcali).

```{r grafcali, echo = FALSE, fig.cap = "Calificaciones como función de las horas de estudio"}
  graf1(df = ejemplo, x = "estudio", y = "calificacion", fun1 =  calificaciones, 
        label = "label", title = "Función de producción de calificaciones", 
        subtitle = TeX("$c(h) = 20 \\sqrt{h}$."), 
        xtit = "Horas de esudio", ytit = "Calificaciones") 
```

#### Ocio y horas de estudio

Ahora, note que la producción de calificaciones tiene exactamente el mismo
insumo que el ocio: su tiempo. En términos formales, las horas de ocio de las
que usted puede disfrutar son $o(h) = 24 - h$. En la tabla \@ref(tab:tabocio) se
observan algunas horas de ocio que usted podría obtener cuando dedica diversas
horas a estudiar.

```{r tabocio, echo = FALSE}
  ejemplo$ocio <- 24 - ejemplo$estudio
  knitr::kable(ejemplo[, c(1, 2, 4)], format.args = formato, row.names = FALSE,
                col.names = c("", "Horas de estudio", "Tiempo de ocio"),
                caption = "Tiempo de ocio máximo como función de las horas de estudio")
```

Nuevamente, grafiquemos esta *función de producción* del ocio. Aquí tendríamos
que la producción de ocio es inversa al tiempo de estudio: entre más tiempo
dedique usted a estudiar, tendrá menos tiempo de ocio para disfrutar. Esta
relación se muestra en el gráfico \@ref(fig:grafocio).

```{r grafocio, echo = FALSE, fig.cap = "Tiempo de ocio como función de las horas de estudio"}
  graf1(df = ejemplo, x = "estudio", y = "ocio", fun1 = function(h) {24 - h}, 
        label = "label", title = "Función de producción de ocio", 
        subtitle = TeX("$o(h) = 24 - h$."), 
        xtit = "Horas de estudio", ytit =  "Ocio")
```

```{block2, type = 'rmdnote'}
  **Gráfica de una línea recta**. Recuerde que para graficar una línea recta de 
  la forma canónica $y = a + b x$ basta conocer dos puntos; y para 
  caracterizarla (es decir, para escribir su ecuación), basta conocer dos puntos 
  cualquiera o un punto y la pendiente.
  
  Cuando tenemos la ecuación, una forma muy sencilla de obtener dos puntos para
  graficarla es obtener los interceptos (es decir, hacer $x = 0$ y despejar para
  $y$ primero, y $y = 0$ y despejar para $x$ después). En este caso, haciendo 
  $x$ = 0, obtenemos $y = a + b (0) = a$; por lo tanto, el primer punto es 
  $(0, a)$ que se ubica en el punto $a$ sobre el eje vertical. El segundo punto 
  se obtiene haciendo $y = 0$, entonces obtenemos 
  $0 = a + b x \Rightarrow x = -\frac{a}{b}$, por lo que el segundo punto es
  $(-\frac{a}{b}, 0)$, que se ubica en el punto $-\frac{a}{b}$ sobre el eje 
  horizontal.
  
  En el gráfico \@ref(fig:grafocio) tenemos la ecuación $o = 24 - h$, que tiene
  la forma de una línea recta. Cuando $h = 0$, entonces $o = 24$ (note que es
  $a$ en la forma canónica), entonces esta recta pasa por el punto $(0, 24)$ .
  Cuando $h = 0$, entonces $o = 24$ (note que es $-\frac{a}{b} = -\frac{24}{-1}$
  en la forma canónica), entonces pasa por el punto $(24, 0)$. Estos dos puntos
  son suficientes para gráficar toda la recta, sin que sea necesario hacer una
  tabla más detallada como la que hicimos en la tabla \@ref(tab:tabocio).
  
  **Ecuación de una línea recta**. En otras ocasiones, queremos saber cuál es
  la ecuación de una línea recta teniendo poca información. Podemos escribirla
  si conocemos un punto y la pendiente o dos puntos.
  
  Si conocemos un punto $(x_0, y_0)$ y la pendiente $b$, basta que reemplacemos 
  en la ecuación canónica esta información y despejemos para $a$. Así, 
  $y_0 = a + b x_0 \Rightarrow a = y_0 - b x_0$; por lo tanto, cuando ya 
  conocemos $a$ y $b$, simplemente escribimos la ecuación de la forma canónica
  $y = a + b x$.
  
  Si conocemos dos puntos $(x_0, y_0)$ y $(x_1, y_1)$, debemos recordar que la
  pendiente es $b = \frac{\Delta y}{\Delta x} = \frac{x_1 - x_0}{y_1 - y_0}$.
  Después, utilizamos esta pendiente y cualquiera de los puntos para obtener el 
  intercepto $a$ como se explicó en el párrafo anterior y, de esta manera, 
  obtenemos la ecuación de la recta.

```


#### Calificaciones y horas de estudio máximas

Lo que tenemos es un *trade-off* muy interesante: los dos productos que usted
valora utilizan el mismo insumo, que es limitado a sólo 24 horas al día; 
entonces, para tener más de uno usted debe sacrificar un poco del otro. Si 
quiere más calificaciones, deberá sacrificar tiempo de ocio; si quiere más
tiempo de ocio, deberá sacrificar calificaciones.

```{block2, type = 'rmdimportant'}
  Los **contrafactuales** (comunmente llamados *trade-offs*) son las cosas que
  tenemos que sacrificar para obtener un poco más de otras. Aquí aplica el 
  refrán "*there ain't no such thing as free lunch*", que significa que si 
  queremos algo bueno, también deberemos sacrificar algo.
```

Observe que, de las tablas \@ref(tab:tabcali) y \@ref(tab:tabocio), podemos 
saber cuánto es lo máximo de calificaciones y tiempo de ocio que podemos obtener
simultáneamente. Por ejemplo, si queremos obtener 15 horas de ocio (punto D en
la tabla \@ref(tab:tabocio) y el gráfico \@ref(fig:grafocio)), eso implica que
estudiaremos 9 horas, entonces el máximo de calificaciones que podremos obtener
es 60 (punto D en la tabla \@ref(tab:tabcali) y el gráfico \@ref(fig:grafcali)).
En la tabla \@ref(tab:tabociocali) podemos ver las calificaciones y el tiempo
de ocio para los puntos observados anteriormente.

```{r tabociocali, echo = FALSE}
  knitr::kable(ejemplo[, c(1, 3, 4)], format.args = formato, row.names = FALSE,
                col.names = c("", "Calificación", "Tiempo de ocio"),
                caption = "Calificaciones y tiempo de ocio máximos")
```

Podemos graficar los puntos que obtuvimos en la tabla \@ref(tab:tabociocali) y
unirlos con una curva para ver las combinaciones máximas de *productos* (tiempo
de ocio y calificaciones) que podríamos obtener, dados nuestros *insumos*
disponibles (24 horas al día) y la *tecnología* con la que convertimos insumos
en productos (que, en este caso, son las dos funciones $c(h)$ y $o(h)$ que vimos
anteriormente). En el gráfico \@ref(fig:grafociocali) se muestran estas 
combinaciones.

```{r grafociocali, echo = FALSE, fig.cap = "Calificaciones como función del tiempo de ocio"}
  graf1(df = ejemplo, x = "ocio", y = "calificacion", 
        fun1 = function(o) {20 * sqrt(24 - o)}, label = "label",
        title = "Calificaciones y tiempo máximo de ocio",
        subtitle = TeX("$c(o) = 20 \\sqrt{24 - o}$."), 
        xtit = "Tiempo de ocio", ytit = "Calificaciones")
```

```{block2, type = 'rmdnote'}
  **Funciones inversas**. Note que en las tablas y las gráficas anteriores, 
  teníamos que tanto el ocio como las calificaciones son función de las horas de
  estudio; en efecto, habíamos escrito dos funciones para ellas: $o(h) = 24 - h$
  y $c(h) = 20 \sqrt{h}$. Sin embargo, en el gráfico \@ref(fig:grafociocali), 
  parece que las calificaciones son una función del ocio; esto muestra 
  claramente el *trade-off* que usted debe hacer: a mayores calificaciones, 
  menos tiempo de ocio (porque ambas cosas utilizan el mismo insumo: su tiempo). 
  ¿Cómo cambiamos de una función de $h$ a una de $o$?
    
  Lo primero que podemos hacer es calcular la *función inversa* de $o(h)$, que
  nos da una $h(o)$ y simplemente se obtiene despejando. Tenemos que
  $o(h) = 24 - h \Rightarrow h(o) = 24 - o$. Después, simplemente reemplazamos
  la $h$ en la función $c(h)$ por esta función que acabamos de hallar, que nos
  quedaría como $c(h(o)) = c(o) = 20 \sqrt{h(o)} = 20 \sqrt{24 - o}$. Esta
  última función es la que describe la curva del gráfico \@ref(fig:grafociocali).
```

Este gráfico que acabamos de obtener (descrito con la ecuación 
$c(o) = 20 \sqrt{24 - o}$) se llama **frontera de posibilidades de producción** y
muestra el máximo de cada uno de los bienes que podemos obtener, dados nuestros
escasos recursos y la tecnología que tenemos disponible. La característica que
tiene es que cualquier punto que hay sobre esta curva es alcanzable para 
nosotros.

```{definition, label = "fppdef", name = "Frontera de Posibilidades de Producción"}
  "La **frontera de posibilidades de producción** (o **FPP**) muestra las 
  cantidades máximas de producción que puede obtener una economía, dados sus 
  conocimientos y la cantidad de insumos disponibles" [@samuelson, p. 10].
```

Si bien en nuestro ejemplo nos referíamos únicamente a usted, en la práctica 
esta curva se refiere a las cantidades máximas de todos los productos que puede
alcanzar la economía (que no podríamos graficar en un plano de dos dimensiones
como el del gráfico \@ref(fig:grafociocali)).

Algo importante que nos muestra este gráfico son los puntos que no podemos 
obtener, dados nuestros insumos y nuestra tecnología; estos puntos son deseables
para la sociedad, pues siempre se prefieren más productos a menos productos; sin
embargo, no están disponibles para ella. Nos referimos a todos los puntos que 
están por encima (o a la derecha) de la FPP. Por ejemplo, usted podría querer
disponer de 15 horas de ocio (es decir, estudiar 9 horas) y una calificación de
90, pero esto no es posible con su tecnología de producción de calificaciones.

En el gráfico \@ref(fig:conjnofactible) se muestra, resaltado en color azul, el
*conjunto no factible*, que muestra los puntos que no son alcanzables con el
nivel de insumos y la tecnología actual. En la sección \@ref(crecimiento)
observaremos que este conjunto puede variar en el tiempo, así como entre países
en un momento determinado, pues está determinado por la tecnología de la que
dispone la sociedad en un momento determinado, así como por sus recursos.

```{r conjnofactible, echo = FALSE, fig.cap = "Conjunto no factible"}
  graf1(df = ejemplo %>% bind_rows(
                data.frame(label = "No factible", estudio = 15, 
                           calificacion = 90, ocio = 15, 
                           stringsAsFactors = FALSE)),
        x = "ocio", y = "calificacion", fun1 = function(o) {20 * sqrt(24 - o)},
        label = "label", 
        df_somy = data.frame(x = seq(0, 24, 0.01)) %>% 
                              mutate(y = 20 * sqrt(24 - x)), 
        x_somy = "x", y_somy_min = "y", y_somy_max = Inf,
        title = "Conjunto no factible",
        subtitle = TeX("$c(o) > 20 \\sqrt{24 - o}$."), 
        xtit = "Tiempo de ocio", ytit = "Calificaciones")
```

### Eficiencia de los recursos

Por otra parte, todos los puntos que están bajo o sobre la FPP son puntos que
podemos obtener; por eso, a este conjunto de puntos se le llama *conjunto
factible*. En el gráfico \@ref(fig:conjfactible) se encuentra resaltado en color
azul este conjunto. Note que el conjunto factible incluye a la FPP misma, pues
cualquier punto sobre la FPP es alcanzable para usted.

```{r conjfactible, echo = FALSE, fig.cap = "Conjunto factible"}
  graf1(df = ejemplo %>% bind_rows(
              data.frame(label = as.character("Factible"), estudio = 15,
                         calificacion = 40, ocio = 15, 
                         stringsAsFactors = FALSE)), 
        x = "ocio", y = "calificacion", fun1 = function(o) {20 * sqrt(24 - o)}, 
        label = "label", 
        df_somy = data.frame(x = seq(0, 24, 0.01)) %>% 
                              mutate(y = 20 * sqrt(24 - x)), 
        x_somy = "x", y_somy_min = 0, y_somy_max = "y",
        title = "Conjunto factible",
        subtitle = TeX("$c(o) \\leq 20 \\sqrt{24 - o}$."), 
        xtit = "Tiempo de ocio", ytit = "Calificaciones")
```

Aunque todos los puntos resaltados en color azul en el gráfico 
\@ref(fig:conjfactible) son alcanzables, muchos de ellos son *ineficientes*,
pues podríamos obtener más de al menos uno de los productos si utilizamos bien
nuestros recursos y nuestra tecnología. Por ejemplo, si usted tuviera 15 horas
de tiempo de ocio (es decir, estudiara 9 horas) y una calificación de 40, 
entonces estaría haciendo un uso ineficiente de su tiempo, pues podría mantener
su mismo tiempo de ocio y obtener una calificación mayor (punto D del gráfico) o
mantener su calificación y tener más tiempo de ocio (punto C del gráfico).

Recuerde que en la sección \@ref(escasez) distinguimos varios conceptos de 
eficiencia económica (vea la proposición \@ref(prp:eficiencia)), entre los que
se encuentra la **eficiencia productiva**. En términos del gráfico 
\@ref(fig:conjfactible), la eficiencia productiva implica que estamos *sobre* la
curva de la FPP y no *debajo* de ella (es decir, en el resto del *conjunto 
factible*), pues eso significa que estamos haciendo un buen uso de los insumos y
la tecnología disponibles.

```{definition, label = "efiprod", name = "Eficiencia productiva"}
  "La **eficiencia productiva** se da cuando una economía no puede producir más
  de un bien sin producir menos de otro bien; esto implica que la economía se
  encuentra en su frontera de posibilidades de producción" [@samuelson, p. 13].
```

@samuelson[p. 14] dice que "[c]uando existen recursos sin utilizar, la economía
no se encuentra en lo absoluto en su frontera de posibilidades de producción
sino, más bien, en algún lugar *dentro* de ella". En el curso de *macroeconomía*
usted verá que, en el *corto plazo*, existen *ciclos económicos* que hacen que
no utilicemos todos los recursos de la economía; por eso existe el *desempleo* y
eso hace que no estemos utilizando adecuadamente los recursos. El problema de
un *macroeconomista* es cómo utilizar las políticas *fiscal* y *monetaria* para
acercar a la sociedad a la FPP y, simultáneamente, evitar que la moneda pierda
poder adquisitivo (es decir, evitar una alta *inflación*), como veremos en la
sección \@ref(estcrecim).

### Costos de oportunidad {#opcost}

Observe, de la definición \@ref(def:efiprod), que cuando estamos sobre la FPP
(y, por lo tanto, estamos siendo eficientes en el sentido de la producción), no
podemos obtener más de un producto sin sacrificar algo del otro. Por ejemplo, si
usted obtiene una calificación de 80 y un tiempo de ocio de 8 horas (punto E),
entonces ya está actuando de forma eficiente; por lo tanto, si quisiera obtener
una calificación mayor, necesariamente tendría que renunciar a algo de tiempo de
ocio. Es decir, el *costo* de una calificación mayor es el tiempo de ocio al que
usted debe renunciar por ella. @samuelson[p. 13] explica que "[e]n un mundo de
escasez, elegir una cosa significa renunciar a alguna otra". A este concepto lo
llamamos *costo de oportunidad*.

```{definition, label = "opcost", name = "Costo de oportunidad"}
  "El **costo de oportunidad** de una decisión es el valor del bien o servicio al 
  que se renuncia" [@samuelson, p. 13].
```

Observe que la curva de la FPP tiene una pendiente negativa que indica que
usted enfrenta este *trade-off* en el que, para ganar más de un producto debe
sacrificar algo del otro. La pendiente de la FPP se llama *tasa marginal de 
transformación* y, en este caso, representa la tasa a la que usted cambia ocio
(eje horizontal) por calificaciones (eje vertical).

```{definition, label = "TMT", name = "Tasa Marginal de Transformación - TMT"}
  Cantidad de un bien que debe ser sacrificada para adquirir una unidad 
  adicional de otro bien. En cualquier punto, es la pendiente de la FPP 
  [@economy, sec. 3.4]. 
```

En el ejemplo que venimos trabajando, podemos aproximar la TMT en un punto como
el cambio en las calificaciones que se da cuando se incrementa una hora de tiempo
de ocio; esto es, $TMT(o) = \frac{\Delta c}{\Delta o}, \, \Delta o = 1$. Por
ejemplo, si usted tiene 15 horas de ocio, entonces tiene una calificación de 60; y
si incrementa una hora de ocio, entonces tendría una calificación de 56.57.
Por lo tanto, la TMT en ese punto es $TMT(15) = \frac{\Delta c}{\Delta o} =$ 
$\frac{c(16) - c(15)}{16 - 15} = \frac{56.57 - 60}{1} = `r 56.57 - 60`$. En el
gráfico \@ref(fig:aproxTMT) se observan los puntos relevantes.

```{r aproxTMT, fig.cap = "Aproximación discreta de la TMT", echo = FALSE}
  graf1(df = ejemplo, x = "ocio", y = "calificacion",
        fun1 = function(o) {20 * sqrt(24 - o)}, label = "label",
        df_lab = data.frame(x = c(15, 16)) %>% 
          mutate(y = 20 * sqrt(24 - x), label = LETTERS[1:2]), 
        x_lab = "x", y_lab = "y", 
        title = "Tasa marginal de transformación (aproximaxión discreta)",
        subtitle = TeX("Pendiente cuando $o = 15$"), xtit = "Tiempo de ocio",
        ytit = "Calificaciones") + 
    geom_segment(mapping = aes(x = 15, xend = 16, y = 60, yend = 56.56854),
                 colour = "red", size = 1.5) + 
    geom_text(aes(x = 15.5, y = 55, label = "Delta~o"), parse = TRUE) + 
    geom_text(aes(x = 14.5, y = 58, label = "Delta~c"), parse = TRUE)
```

```{block2, type = "rmdnote"}
**Derivadas**. Sean $f(x), \, g(x)$ y $h(x)$ unas funciones diferenciables 
de la variable  $x \in \mathbb{R}$ y $f^\prime(x), \, g^\prime(x)$ y 
$h^\prime(x)$ sus  primeras derivadas, $a, \, b \in \mathbb{R}$ dos números 
cualquiera con  $a \neq 0$. Recuerde de su curso de matemáticas algunas 
derivadas de las funciones básicas:
  
\begin{align}
  f(x) = a g(x) & \Rightarrow f^\prime(x) = a g^\prime(x) (\#eq:constante) \\
  f(x) = x^a & \Rightarrow f^\prime(x) = a x^{a - 1} (\#eq:potencia) \\
  f(x) = e^x & \Rightarrow f^\prime(x) = e^x (\#eq:exponencial) \\
  f(x) = \ln(x) & \Rightarrow f^\prime(x) = \frac{1}{x} (\#eq:log).
\end{align}

La ecuación \@ref(eq:constante) indica que la derivada de una función 
multiplicada por una constante es igual a la multiplicación de la derivada de
dicha función por la misma constante. La ecuación \@ref(eq:potencia) señala que
para derivar una potencia, basta con bajar el exponente y dejar la base elvada
al exponente menos una unidad; note que esta ecuación también aplica para las 
raíces, pues una raíz puede reescribirse como una potencia 
($\sqrt[a]{x^b} = x^{\frac{b}{a}}$). La ecuación \@ref(eq:exponencial) indica
que la derivada de la función exponencial es igual a sí misma. Y la ecuación
\@ref(eq:log) muestra la derivada de la función logaritmo natural.

Con base en estas derivadas sencillas se pueden obtener las derivadas de 
funciones más complejas a partir de la derivada de la suma de funciones
\@ref(eq:suma), la derivada de la multiplicación de funciones 
\@ref(eq:multiplicacion), la derivada de la razón entre funciones 
\@ref(eq:razon) y la *regla de la cadena* \@ref(eq:cadena).

\begin{align}
  f(x) = g(x) + h(x) & \Rightarrow f^\prime(x) = g^\prime(x) + h^\prime(x)
    (\#eq:suma) \\
  f(x) = g(x) \cdot h(x) & \Rightarrow 
    f^\prime(x) = g(x) \cdot h^\prime(x) + h(x) \cdot g^\prime(x) 
    (\#eq:multiplicacion) \\
  f(x) = \frac{g(x)}{h(x)} & \Rightarrow
    f^\prime(x) = \frac{h(x) \cdot g^\prime(x) - g(x) \cdot 
      h^\prime(x)}{[h(x)]^2} (\#eq:razon) \\
  f(x) = g(h(x)) & \Rightarrow f^\prime(x) = g^\prime(h(x)) \cdot h^\prime(x)
    (\#eq:cadena)
\end{align}

La ecuacion \@ref(eq:suma) únicamente dice que si la función es una suma de
varias, entonces su derivada es la suma de las derivadas de cada una de ellas.
La ecuación \@ref(eq:multiplicacion) implica que la derivada de una
multiplicación de funciones es la primera por la derivada de la segunda, más la
segunda por la derivada de la primera. La ecuación \@ref(eq:cadena) únicamente
significa que si usted tiene una función dentro de otra, la derivada es la
derivada de todo (considerando como si lo que hubiera adentro fuera una simple
$x$) multiplicada por la derivada de lo adentro. La ecuación \@ref(eq:razon)
plantea que la derivada de una división de funciones es la de abajo por la
derivada de la arriba, menos la de arriba por la derivada de la de abajo, todo
eso entre la de abajo al cuadrado; aunque suena un poco más compleja, observe
que se obtiene trivialmente de las anteriores (es decir, no hay que aprenderla
de memoria), pues $\frac{g(x)}{h(x)} = g(x)[h(x)]^{-1}$; la aparente complejidad
únicamente se refiere a la suma de las fracciones que queda después de hacer las
derivadas correspondientes.

Si usted aprende a aplicar bien estas ocho ecuaciones, entonces no tendrá 
problemas para desarrollar ninguna de las derivadas que pueden presentarse en
este curso. Quizás la única diferencia con los cursos de matemáticas que usted
ha tomado hasta el momento es cuando las funciones no dependen de una única
variable sino de varias, $f(x, y)$; en ese caso, aplican exactamente las mismas 
reglas, lo único que usted debe hacer es considerar como *constantes* a las 
variables sobre las cuales usted no esté derivando.
      
```


Observe que esta es una *aproximación* a la TMT porque utiliza dos puntos de la
curva. Sin embargo, la TMT *precisa* es la pendiente en un único punto; esta
pendiente es la derivada de la FPP evaluada en ese punto. Para nuestro caso, la
TMT estaría dada por la siguiente ecuación, que es la derivada de la función 
$c(o) = 20 \sqrt{24 - o}$, que describe a la FPP:

\begin{equation}
  \begin{split}
    TMT(15) &= \left. \frac{\partial c(o)}{\partial o} \right\vert_{o = 15} \\
            &= \left. 20 \frac{1}{2} (24 - o)^{-\frac{1}{2}} (-1) 
                  \right\vert_{o = 15} \\
            &= \left. -\frac{10}{\sqrt{24 - o}} \right\vert_{o = 15} \\
            &= -\frac{10}{\sqrt{24 - 15}} \\
            &= `r round(-10 / sqrt(24 - 15), 2)`.
  \end{split}
\end{equation}

```{block2, type = 'rmdnote'}
  Recuerde que una derivada representa la *pendiente de la recta tangente* a una
  curva en un punto determinado; esto es, es la pendiente de la curva 
  exactamente en ese punto. Observe que una pendiente entre dos puntos se define
  como $\frac{\Delta y}{\Delta x}$. Sea $y = f(x)$, calculemos la pendiente en
  dos valores de $x$ que están separados entre sí por una distancia $h>0$: 
  $x_1$ y $x_2 = x_1 + h$; entonces tenemos a dos valores de
  $y$: $y_1 = f(x_1)$ y $y_2 = f(x_2) = f(x_1 + h)$. Por lo tanto, la pendiente
  entre estos dos puntos es: 
  $\frac{\Delta y}{\Delta x} = \frac{y_2 - y_1}{x_2 - x_1} =$
  $\frac{f(x_1 + h) - f(x_1)}{x_1 + h - x_1} = \frac{f(x_1 + h) - f(x_1)}{h}$.
  Observe que esta fue la distancia que se mostró en el gráfico 
  \@ref(fig:aproxTMT), en donde $h = 1$.
  
  Ahora, recuerde que en su clase de matemáticas se definió a la derivada como
  $\frac{\partial f(x)}{\partial x} =$ 
  $\lim_{h \to 0} \frac{f(x_1 + h) - f(x_1)}{h}$. Es decir, una derivada es una 
  pendiente entre dos puntos que están infinitamente cerca; por eso, decimos que
  es la pendiente de una curva en un punto.
```

### Crecimiento económico {#crecimiento}

Como vimos en la sección anterior, la FPP depende de los insumos y de las 
tecnologías que la sociedad tiene a su disposición. La tecnología no es fija,
sino que varía en el tiempo gracias a los adelantos científicos y a las mejoras
en los procesos organizativos que tenemos en la sociedad. Esto hace que, con
el paso del tiempo, podamos obtener más cosas con los mismos recursos; o acceder
a nuevos recursos a los que antes no teníamos acceso. 

Note que lo que decimos en el párrafo anterior, equivale a decir que, con el 
paso del tiempo, podemos ampliar nuestro *conjunto factible* (es decir, 
disminuir nuestro *conjunto no factible*) a través de los avances tecnológicos.

Supongamos, por ejemplo, que usted aprendió a utilizar un nuevo programa de
computador o que, con lo que usted ha aprendido, ahora puede hacer más 
actividades académicas en menos tiempo; por lo tanto, usted puede obtener más
calificaciones ahora que las que obtenía antes. Digamos que, armado con sus
nuevos conocimientos, usted ahora obtiene unas calificaciones dadas por la 
siguiente función:

\begin{equation}
  c(h) = \begin{cases}
    100 & \text{si } h \geq 16 \\
    25 \sqrt{h} & \text{si } 0 \leq h < 16.
  \end{cases}
\end{equation}

En este caso, manteniendo la misma función de producción de ocio, $o(h) = 24 -h$,
la curva de la FPP estaría dada por la siguiente función:

\begin{equation}
  c(o) = \begin{cases}
    100 & \text{si } o \leq 8 \\
    25 \sqrt{24 - o} & \text{si } 8 < o \leq 24.
  \end{cases}
\end{equation}

En el gráfico \@ref(fig:cambiotec) se muestra cómo lucirían la antigua y la
nueva FPP, después de su mejora en la tecnología de producción de
calificaciones. Lo que observamos es que la nueva FPP se encuentra por encima (a
la derecha) de la antigua FPP, indicando que ahora usted puede obtener mayores
calificaciones con las mismas horas de estudio.

```{r cambiotec, echo = FALSE, fig.cap = "Desplazamiento de la FPP por una mejora tecnológica"}
  calificaciones2 <- function(o) {ifelse(o <= 8, 100, 25 * sqrt(24 - o))}
  ejemplo %>% select(label, calificacion, ocio) %>% 
    rename(calificacion1 = calificacion) %>% 
    mutate(calificacion2 = calificaciones2(ocio)) %>%
    gather("tecnologia", "calificacion", -label, -ocio) %>%
    mutate(label = ifelse(tecnologia == "calificacion1", 
                          label, paste(label, "'", sep = ""))) %>%
    graf1(x = "ocio", y = "calificacion", gr = "tecnologia", 
          fun1 = function(o) {20 * sqrt(24 - o)}, fun2 = calificaciones2,
          label = "label", grid = FALSE,
          title = "Cambio tecnológico", 
          subtitle = "Mejora en la tecnología de producción de calificaciones",
          xtit = "Horas de estudio", ytit = "Calificación", 
          colours = c(1, 2), legpos = "bottom",
          legtext = c("Antigua tecnología", "Nueva tecnología"), 
          ylim = c(0, 110))
```

```{block2, type = 'rmdimportant'}
  Una **mejora tecnológica** desplaza la curva de la FPP hacia la derecha.
```

## Ganancias del comercio {#comercio}

Ahora que vimos qué son los mercados y qué es la FPP, podemos introducir un 
nuevo concepto en nuestro estudio: la *especialización*. Recuerde que los 
mercados son mecanismos descentralizados que permiten que muchas personas 
interactúen entre sí para intercambiar bienes y servicios, como vimos en la 
sección \@ref(mercado). Este intercambio hace que las personas puedan dedicarse
a producir una única cosa en la que son eficientes para, de esa forma, acercarse
a la FPP y permitir que haya eficiencia productiva.

@samuelson[p. 31] plantea que "[l]a *especialización* se logra cuando la gente y
los países concentran sus esfuerzos en un conjunto particular de tareas; le
permite a cada persona y a cada país aprovechar al máximo las habilidades y
recursos específicos de que disponen" y que "[l]a enorme eficiencia de la
especialización permite la intrincada red de intercambio entre personas y
naciones que se observa en la actualidad".

Suponga que hay dos granjeros que podrían, por sí mismos, producir todos los
productos que ellos desean para vivir: manzanas y trigo. Uno de los granjeros,
Alberto, tiene mejores tierras, entonces puede producir más de cada uno de los
productos que el otro, Bernardo. Suponga que las FPP de cada uno de ellos están
dadas por $t_A = 100 - 2.5 m_A$ y $t_B = 70 - 2 m_B$, en donde $t$ representa
kilogramos de trigo, $m$ número de manzanas, $A$ a Alberto y $B$ a Bernardo. En
la tabla \@ref(tab:tabfppmanzanas) se muestra cuántas manzanas y trigo podría
producir cada uno de estos granjeros.

```{r tabfppmanzanas, echo = FALSE}
  alberto  <- function(m) {ifelse(m <= 35, 70 - 2 * m, 0)}
  bernardo <- function(m) {ifelse(m <= 40, 100 - 2.5 * m, 0)}
  ejemplo2 <- data.frame(manzanas = seq(0, 40, 5)) %>% 
    mutate(alberto = alberto(manzanas), bernardo = bernardo(manzanas),
           label = LETTERS[seq_along(manzanas)])
  knitr::kable(ejemplo2[, c(4, 1:3)], row.names = FALSE,
               col.names = c("", "Producción de manzanas", 
                             "Producción de trigo de Alberto",
                             "Producción de trigo de Bernardo"),
               caption = "Producción de manzanas y trigo de Alberto y Bernardo") %>%
    column_spec(1:4, width = "2.7cm")
```

Si cada uno de estos granjeros lo produjera todo para su
autoconsumo,[^Autarquia] entonces la FPP de esta economía estaría dada por la
suma de las producciones de cada uno; por ejemplo, en el punto C de la tabla
\@ref(tab:tabfppmanzanas), cada uno produce 10 manzanas; entonces habría 20
manzanas en la economía y 125 kilogramos de trigo (50 de Alberto y 75 de
Bernardo). En el gráfico \@ref(fig:fppmanzanas) se muestra la FPP de esta
economía cuando cada uno de los granjeros consume únicamente lo que produce.

```{r fppmanzanas, fig.cap = "FPP sin especialización", echo = FALSE}
  graf1(df = ejemplo2 %>%
              gather("granjero", "trigo", -manzanas, -label) %>%
              group_by(label) %>%
              summarise(manzanas = sum(manzanas), trigo = sum(trigo)), 
        x = "manzanas", y = "trigo",
        fun1 = function(m) {170 - 2.25 * m}, label = "label",
        title = "Frontera de posibilidades de producción", 
        subtitle = "Sin especialización de actividades",
        xtit = "Manzanas", ytit = "Trigo")
```

Sin embargo, observe que si Alberto sólo produjera manzanas (tendría 35 manzanas
y 0 kilogramos de trigo, punto H en la tabla \@ref(tab:tabfppmanzanas)) y
Bernardo sólo produjera trigo (tendría 100 kilogramos de trigo y 0 manzanas,
punto A en la tabla \@ref(tab:tabfppmanzanas)), entonces habrían 35 manzanas y
100 kilogramos de trigo en la economía. Estas cantidades están por fuera de la
FPP cuando no hay comercio ni especialización, pero son alcanzables cuando cada
uno de los granjeros se especializa. Es decir, esta economía podría estar mejor
y acceder a puntos que hacían parte del *conjunto no factible* cuando los
granjeros en ella se especializan y comercian entre ellos, como se observa en la
gráfica \@ref(fig:gancomer). ¿Pero en qué se debe especializar cada uno de ellos
para que ambos estén mejor que antes?

```{r gancomer, fig.cap = "Ganancias de la especialización", echo = FALSE}
  graf1(df = ejemplo2 %>%
              gather("granjero", "trigo", -manzanas, -label) %>%
              group_by(label) %>%
              summarise(manzanas = sum(manzanas), trigo = sum(trigo)), 
        x = "manzanas", y = "trigo",
        fun1 = function(m) {170 - 2.25 * m}, label = "label",
        df_lab = data.frame(x = 35, y = 100, 
                            label = "Punto factible con especialización"), 
        x_lab = "x", y_lab = "y",
        title = "Ganancias de la especialización", 
        xtit = "Manzanas", ytit = "Trigo")
```

Los mercados permiten a las personas cooperar entre sí posibilitando que se 
especialicen en las cosas en las que son buenos de modo que, mediante el 
intercambio, cada uno pueda obtener más bienes y servicios de los que podría
producir por sí mismo si tuviera que hacerlos todos. Los economistas 
disntiguimos dos tipos de ventajas: absolutas y comparativas.

```{definition, name = "Ventajas absolutas"}
  Una persona o país tiene una ventaja absoluta en la producción de un bien si
  los insumos que utiliza para su producción son menores a los que utiliza otra
  persona o país [@economy, sec. 1.8].
```

En nuestro ejemplo, observe que Bernardo siempre puede producir más trigo e 
igual número de manzanas que Alberto; por lo tanto, decimos que él tiene una
ventaja absoluta en la producción de trigo, en comparación con Bernardo. No 
obstante, Bernardo tiene una ventaja sobre Alberto que puede pasar desapercibida
a primera vista.

```{definition, name = "Ventajas comparativas"}
  Una persona o país tiene una ventaja comparativa en la producción de un bien
  particular si el costo de producir una unidad adicional de ese bien, relativo
  al costo de producir otro bien, es menor que el costo de producir los mismos
  dos bienes para otra persona o país.
```

Observe, de las FPP que acabamos de analizar, que Alberto únicamente debe
sacrificar 2 manzanas para producir un kilogramo de trigo adicional; mientras
que Bernardo debe sacrificar 2.5 manzanas para obtener el mismo kilogramo de
trigo adicional (note que estas son las TMT de cada una de las FPP). Es decir,
el *costo* de un kilogramo de trigo es menor para Alberto que para Bernardo; por
lo tanto, decimos que Alberto tiene una *ventaja comparativa* en la producción
de manzanas, en comparación con Bernardo.

Esta ventaja comparativa permite que, al existir un mercado en el cual Alberto y
Bernardo puedan intercambiar bienes, la economía puede alcanzar un punto más
deseable en el que hay más bienes y servicios que los que cada uno podría 
producir por sí mismo, que era un *punto no factible* antes de la existencia de
este mercado. Este punto se puede alcanzar cuando cada uno se especializa en 
el producto en el cual tiene una *ventaja comparativa*: Alberto produciendo
manzanas y Bernardo produciendo trigo.

```{block2, type = "rmdimportant"}
  Cuando cada persona o país se especializa en la producción de los bienes en 
  los que tiene una *ventaja comparativa*, se puede obtener una ventaja del 
  comercio, pues hay mas bienes y servicios en la economía que los que se 
  obtendrían en ausencia de la especialización.
```

Al respecto, @samuelson[p. 31] indica que:

> La especialización y la división del trabajo son claves para tener un elevado
nivel de vida. Al especializarse, las personas pueden volverse muy productivas 
en un campo muy limitado de habilidades. Luego las personas pueden intercambiar
sus bienes especializados por los productos de los demás, con lo que se 
incrementa muchísimo la diversidad y la calidad del consumo y se tiene el 
potencial para elevar el nivel de vida de todo el mundo.

## Intervención del gobierno en el mercado {#estado}

Aunque en la sección \@ref(mercado) observamos que los mercados pueden asignar
eficientemente recursos en la economía para responder el qué, cómo y para
quién producir, y en la sección \@ref(comercio) vimos que estos permiten la 
especialización para obtener mejores resultados, es importante que existan
instituciones que ayuden a que los mercados funcionen de forma eficiente, que
provean bienes socialmente valorados que los mercados no pueden ofrecer 
eficientemente por sí mismos y que ayuden a realizar los ideales de justicia 
social cuando las soluciones del mercado no las alcanzan.

En efecto, como veremos en el capítulo \@ref(ofertademanda), hay unas 
condiciones que deben satisfacerse para que las asignaciones del mercado sean
eficientes, entre las que se encuentran: la existencia de condiciones de 
*competencia* en los mercados, la inexistencia de *externalidades*, que los 
bienes no tengan características de *bienes públicos*, entre otras que iremos 
analizando a lo largo del curso. Al respecto, @samuelson[p. 30] dice que:

> (...) Los economistas teóricos han demostrado que **en condiciones
limitadas**, una economía **perfectamente competitiva** [vea el capítulo
\@ref(competencia)] es eficiente (recuerde que una economía produce
eficientemente cuando no puede mejorar el bienestar económico de una persona sin
empeorar el de alguna otra [concepto de eficiencia en el sentido de Pareto]).
>
> Sin embargo, tras dos siglos de experiencia y de reflexión, se hace evidente
el alcance limitado de esta doctrina. Se sabe que existen **"fallas de
mercado"**, que éste no siempre conduce al resultado más eficiente. Un conjunto
de fallas de mercado se refiere a los **monopolios** [vea el capítulo
\@ref(monopolio)] y otras formas de **competencia imperfecta** [vea el capítulo
\@ref(oligopolio)]. Otra falla de la "mano invisible" son las **externalidades**
o derrames fuera del mercado: externalidades positivas tales como los
descubrimientos científicos y negativas tales como la contaminación.
>
> Una consideración final se da cuando la distribución de los ingresos es 
política o éticamente inaceptable (...) [énfasis añadido].

En todos estos casos, los economistas normalmente consideramos que es 
justificada la intervención del Estado. También consideramos que se requiere la
intervención del Estado cuando existen *fricciones* de corto plazo que impiden
que la economía desarrolle su potencial y generan problemas como el desempleo o
la inflación, que usted analizará detalladamente en su curso de *macroeconomía*.

No obstante, el papel del Estado en la economía y la sociedad continúa siendo un
asunto de debate entre diferentes corrientes de pensamiento en la actualidad:

> El debate en torno a los éxitos y fracasos del Estado demuestra de nuevo que
trazar una línea fronteriza entre el mercado y el gobierno es un problema
persistente. Las herramientas de la economía son indispensables para ayudar a
las sociedades a encontrar el justo medio entre los mecanismos del mercado
eficiente y la regulación y la redistribución, debidas a decisiones del Estado.
La buena economía mixta es, obligadamente, una economía mixta muy limitada.
**Pero quienes buscan reducir al Estado a un policía y a unos cuantos faros
viven en un mundo irreal**. Una sociedad eficiente y humana requiere las dos
mitades del sistema mixta: el mercado y el gobierno. Funcionar en la economía
moderna sin ambos es como intentar aplaudir con una sola mano [@samuelson, p.
41, énfasis añadido].

### Intervención estatal para mejorar la eficiencia

Hay casos en los que los mercados producen asignaciones ineficientes de los 
recursos; es decir, en los que podría incrementarse el bienestar de un individuo
sin perjudicar al de otros individuos. Estos casos se deben a la existencia de
*monopolios* o *competencia imperfecta*, en la cual una o pocas empresas pueden
determinar los precios que más les convienen, en perjuicio de los consumidores;
a la existencia de *externalidades*, en donde hay individuos beneficiados o
perjudicados por las acciones de otros, que no pagan o son recompensados por
dichos beneficios o perjuicios; y a la existencia de bienes que son 
*bienes públicos*.

#### Competencia económica

Como veremos en los capítulos \@ref(monopolio) y \@ref(oligopolio), la
existencia de una o pocas firmas en un mercado hace que ellas tengan la
capacidad para fijar precios de la forma que más les convenga y aleja a la
sociedad de los beneficios de un mercado competitivo, como el que veremos en el
capítulo \@ref(competencia). En última estancia, lo que esto provoca es que
estas empresas puedan extraer *rentas* de los consumidores que, de otra forma,
serían disfrutadas por la sociedad en general. Por ello, hay dos campos de
estudio en la economía llamados **organización industrial** y **regulación** que
estudian la forma en que podemos acercarnos a los beneficios de la competencia
cuando hay *monopolios* u *oligopolios*.

En primer lugar, el ideal que tenemos es incentivar mercados competitivos en los
que muchas empresas puedan ofrecer sus productos y luchar entre ellas por el
favor de los consumidores, ofreciéndoles productos de calidad y a buen precio. 
Para ello, se incentiva a las empresas para que compitan, se evita que se unan
entre ellas cuando esa unión (denominada *concentración*) puede generar efectos 
anticompetitivos y se sanciona a las empresas que hacen acuerdos entre ellas 
para evitar competir entre sí. En México, así como en muchos otros países, 
existen **autoridades de competencia** encargadas de estas funciones; estas
autoridades aplican la **política de competencia**[^PoliticaCompetencia]. En
efecto, la @constitucion establece que:

> **Artículo 28**. En los Estados Unidos Mexicanos **quedan prohibidos los
monopolios**, las  prácticas monopólicas, los estancos y las exenciones de
impuestos (...).
>
En consecuencia, **la ley castigará severamente, y las autoridades perseguirán
con eficacia, toda concentración o acaparamiento en una o pocas manos** de
artículos de consumo necesario y que tenga por objeto obtener el alza de los
precios; **todo acuerdo (...) de los productores (...) para evitar la libre
concurrencia o la competencia entre sí o para obligar a los consumidores a pagar
precios exagerados** y, en general, todo lo que constituya una ventaja exclusiva
indebida a favor de una o varias personas determinadas y con perjuicio del
público en general o de alguna clase social.
>
(...)
>
> El Estado contará con una **Comisión Federal de Competencia Económica**, que
será un órgano autónomo, con personalidad jurídica y patrimonio propio, que
**tendrá por objeto garantizar la libre competencia y concurrencia, así como
prevenir, investigar y combatir los monopolios, las prácticas monopólicas, las
concentraciones y demás restricciones al funcionamiento eficiente de los
mercados**, en los términos que establecen esta Constitución y las leyes. La
Comisión contará con las facultades necesarias para cumplir eficazmente con su
objeto, entre ellas las de ordenar medidas para eliminar las barreras a la
competencia y la libre concurrencia; regular el acceso a insumos esenciales, y
ordenar la desincorporación de activos, derechos, partes sociales o acciones de
los agentes económicos, en las proporciones necesarias para eliminar efectos
anticompetitivos.
> 
**El Instituto Federal de Telecomunicaciones será también la autoridad en
materia de competencia económica de los sectores de radiodifusión y
telecomunicaciones**, por lo que en éstos ejercerá en forma exclusiva las
facultades que este artículo y las leyes establecen para la Comisión Federal de
Competencia Económica (...)
>
(...) [énfasis añadido]

En otros casos, las características de los mercados hacen que no podamos esperar
la emergencia de condiciones de competencia. Estos mercados tienen
características de *monopolios naturales* y, por ello, requieren ser
**regulados**.[^NotaRegulacion] En México existen diversos entes reguladores que
se encargan de realizar esta tarea en mercados específicos, tales como la
Comisión Nacional de Hidrocarburos (CNH), la Agencia Reguladora del Transporte
Ferroviario (ARTF), el Centro Nacional de Control del Gas Natural (Cenagas), el
Instituto Federal de Telecomunicaciones (IFT), entre otros.

De acuerdo con @samuelson[p. 36]:

> Durante la última década, la mayoría de los gobiernos han tomado medidas para
frenar las formas más extremas de competencia imperfecta. A veces regulan el
precio y las utilidades de monopolios tales como el del agua, los teléfonos y
las instalaciones eléctricas [en el capítulo \@ref(monopolio) veremos por qué
estos sectores tienen características de *monopolios naturales*]. Además, las
leyes gubernamentales antimonopolio prohíben acciones tales como fijación de
precios y acuerdos para dividir el mercado. El freno más importante a la
competencia imperfecta, sin embargo, es la apertura de los mercados a la
competencia, sea nacional o extranjera.

#### Externalidades

Otra causa que justifica la intervención del Estado en la economía es la
existencia de *externalidades*, que se dan cuando en las transacciones que hay
en el mercado no se incluyen todos los costos o los beneficios generados sobre
terceros que no participan de ellas; esto hace que el mercado produzca muchos o
muy pocos productos, en relación con lo *socialmente óptimo*. 

```{definition, name = "Externalidades"}
  "Las externalidades (o **efectos de desbordamiento**) se presentan cuando las 
  empresas o las personas imponen costos o beneficios sobre otros fuera del 
  mercado" [@samuelson, p. 36].
```

Un ejemplo de una *externalidad positiva* es el de un apicultor que tiene abejas
para producir miel en su propiedad. Como las abejas son polinizadores naturales
de las plantas, estas ayudarán a propiedades aledañas que tienen cultivos; por
ejemplo, una plantación de rosas vecina podría producir más rosas gracias a su
cercanía al apiario. Sin embargo, como la plantación no le pagará al apicultor
por el servicio que recibe de las avejas, que aumenta su producción, entonces
este beneficio no está incluido dentro de la toma de decisiones del apicultor.
Esto hace que haya menos abejas de las que sería socialmente óptima.

Un ejemplo de una *externalidad negativa* es el de una planta eléctrica a base
de carbón que no controla adecuadamente sus emisiones a la atmósfera. Estas
emisiones generan costos a los vecinos de la planta que no son pagados por la
planta eléctrica; tales como problemas a la salud, malestar por un medio
ambiente contaminado, etc. Como la planta no paga esa externalidad a los
vecinos, entonces no considera esos costos a la hora de decidir sobre su
tecnología; si tuviera que pagarlos, podría elegir tecnologías más limpias que
disminuyeran sus emisiones. Esto hace que haya más contaminación de la que
serían socialmente óptimas.

En estos casos, la intervención del Estado se justifica para que ayude a las
empresas a *internalizar* los beneficios o los costos que generan, haciéndoles
pagar por sus externalidades negativas o pagándoles por sus externalidades
positivas. Esta forma de intervención se denomina *impuestos pigouvianos* o
*subsidios pigouvianos*[^Pigou]. Esta área de la economía se denomina **economía
ambiental** y usted podría estudiarla, si lo desea, en un curso más avanzado.

#### Bienes públicos

Existen algunos bienes que tienen características especiales que impiden que
sean provistos de forma eficiente por el mercado: son no excluyentes y no
rivales; algunas veces se adiciona la característica de que los bienes son no
divisibles. Los bienes que comparten estas características se denominan *bienes
públicos* y, usualmente, son mejor provistos por el Estado que por los
particulares.

Un bien es no excluyente cuando no se puede impedir a alguien que consuma de él
por razones técnicas. Por ejemplo, la función de un ejército es evitar las 
amenazas externas en un territorio; si el ejército hace su trabajo, entonces 
todos los habitantes de ese territorio se benefician, independientemente de su
contribución. En ese caso, no es posible excluir a ningún ciudadano del servicio
prestado por el ejército.

Por su parte, un bien es no rival cuando el hecho de que una persona lo consuma
no impide que otras personas puedan consumirlo. Por ejemplo, el hecho de que
una persona escuche una señal de radio no impide a ninguna otra poder 
beneficiarse de esa misma señal. En ese sentido, no hay rivalidad por el consumo
entre ellas.

De acuerdo con @economy[sec. 12.5], los bienes pueden clasificarse de acuerdo a
la presencia de estas dos características, como se muestra en la tabla 
\@ref(tab:tabbienes).

```{r tabbienes, echo = FALSE}
  bienes <- data.frame(
             x = c("Bienes privados (comida, abrigo, vivienda, etc.)",
                   paste("Bienes comunales (peces en un lago, tierras de",
                         "pastoreo comunes, etc.)")),
             y = c(paste("Bienes públicos artificialmente escasos (televisión",
                         "de paga, conocimiento protegido por propiedad",
                         "intelectual, etc.)"),
                   paste("Bienes públicos (vista de un eclipse, transmisiones",
                         "abiertas, defensa nacional, etc.)")))
  rownames(bienes) <- c("Excluyentes", "No excluyentes")
  colnames(bienes) <- c("Rivales", "No rivales")
  knitr::kable(bienes, caption = "Clasificación de los bienes") %>%
    column_spec(1:3, width = "3cm") %>% column_spec(1, bold = TRUE)
```

Los bienes públicos no son provistos por los particulares de forma eficiente
porque como no se puede excluir a nadie de disfrutarlos, entonces no es posible
fijar un *precio* por ellos, ya que alguien podría disfrutarlos sin pagar el
precio y, de esta forma, no sería costeable su producción (este problema es
conocido como *free-rider* o *problema de los comunes*). Por ese motivo, el
Estado los proporciona y los financia mediante los *impuestos*. @samuelson[p.
38] señala que la diferencia principal entre los impuestos y cualquier otro
precio es que estos no son voluntarios, sino que el Estado ejerce un poder
coactivo para cobrarlos a quienes se encuentran obligados.

#### Equidad

Un aspecto importante por el que podemos querer al Estado es la concepción ética
que tenemos de cómo debería funcionar la sociedad y cómo debería distribuirse el
ingreso en ella. @samuelson[p. 38] señala que

> Los mercados no necesariamente producen una distribución *justa* del ingreso. 
Una economía de mercado puede producir desigualdades en el ingreso y en el 
consumo que no son aceptables para el *electorado* [énfasis añadido].

Esto no hace parte propiamente de la ciencia económica, como fue explicado en la
sección \@ref(ecopositiva), pero la economía puede aportar ideas sobre cuáles
son las mejores formas de satisfacer los ideales de justicia social sin que esto
dañe los incentivos de los individuos para participar en los mercados. Al
respecto, @samuelson[p. 38] dice que

> (...) La economía, como ciencia, no puede responder preguntas *normativas*
tales como qué parte de los ingresos debe gravarse, qué tando debe transferirse
a las familiar pobres, o cuál es el tamaño adecuado para el sector público.
Éstas son preguntas *políticas* que sólamente pueden responderse en las urnas de
las sociedades democráticas.
> 
> Sin embargo, *la economía puede analizar los costos y los beneficios* de los
distintos sistemas de redistribución (...) [énfasis añadido].

Esta parte de la economía se denomina **economía política** y, en los
desarrollos más modernos, se basa en **teoría de juegos** (veremos una 
introducción a teoría de juegos en el capítulo \@ref(oligopolio)). Un par de
libros muy interesantes para aprender más sobre este tema son @acemoglu1 y
@acemoglu2; un análisis más filosófico sobre diferentes ideas de justicia se
encuentra disponible en @sandel.

### Intervención estatal para el crecimiento y la estabilidad {#estcrecim}

Otra función importante del Estado es garantizar la estabilidad de la economía.
En el análisis que veremos a lo largo de este curso, así como en el pensamiento
de los *microeconomistas*, los mercados pueden ajustarse perfectamente a las
condiciones cambiantes de la oferta y la demanda: los individuos reaccionan ante
cambios en el precio ajustando sus patrones de consumo y producción; este tipo
de enfoque es más adecuado cuando pensamos en el *largo plazo*.

Sin embargo, en el *corto plazo* es posible que los individuos no puedan 
ajustarse a condiciones cambiantes porque existen *fricciones* en la economía;
por ejemplo, puede que algunos precios estén fijos o que no se puedan modificar
los patrones de consumo en el corto plazo (porque ya hay máquinas que requieren
un insumo particular o contratos que deben ser satisfechos). Estas fricciones
dan lugar a los *ciclos económicos*, que generan momentos de auge y crisis 
económicas en periodos cortos de tiempo.

Los *macroeconomistas* tienden a pensar en estos periodos cortos de tiempo y en
la forma de disminuir la intensidad de estos ciclos económicos; esto es
importante porque un objetivo de política que perseguimos es evitar que haya
recesiones profundas, en las que las personas pierdan sus empleos y propiedades.
Para ello, se utiliza la *política fiscal* (el control de los impuestos y el
gasto público) y la *política monetaria* (la emisión de moneda) como
herramientas que permiten amortiguar los ciclos económicos, controlar la
inflación y evitar el desempleo. La forma en que estas herramientas logran
dichos objetivos se analiza en detalle en su curso de *macroeconomía*.

Al respecto, @samuelson[p. 39] señala que

> Las políticas macroeconómicas para la estabilización y el crecimiento 
económico comprenden políticas fiscales (de impuestos y de gasto) y políticas
monetarias (que influyen en las tasas de interés y en las condiciones de 
crédito). A partir del desarrollo de la macroeconomía en la década de los 
treinta [del siglo pasado], los gobiernos han conseguido contener los peores
excesos de la inflación y el desempleo.

## Problemas

```{exercise, petroleo, name = "Crisis del petróleo"}
En los años setenta del siglo pasado el precio del petróleo subió 
vertiginosamente (vea el gráfico siguiente), en lo que se conoce como las crisis
del petróleo de [1973][Crisis73] y [1979][Crisis79], debido a decisiones tomadas 
por la Organización de Países Exportadores de Petróleo (OPEP).

![Precios del petróleo[^Reconocimiento]](images/preciopetroleo.png)

Lea la reseña sobre @lauber publicada [aquí][lauber]. ¿Qué señales envió el 
aumento del precio del petróleo? ¿Por qué repercutió esa situación en el 
desarrollo de energías renovables?
  
> Government Ambivalence: Subsidies for Nuclear and Coal, R&D Funding for
Renewable Energy
>
> The U.S. government was the first to react in big style to the oil crisis of
1973/74 with the creation of a well-endowed new government department (which
became the Department of Energy in 1977) and comprehensive R&D programs. Though
the main emphasis was on coal and nuclear power, generous R&D funding for wind
and solar power was expected to bring down their cost quickly. Several
prototypes of wind turbines were developed and demonstration programs started.
The cost of solar cells was also brought down substantially. In 1978, a federal
law (the Public Utilities Regulatory Policies Act, PURPA) was passed which
required utilities to purchase renewable electricity from qualifying facilities
at the avoided cost of own power. Half a decade later – probably unexpected for
the law's authors – this act unleashed remarkable business entrepreneurship in
the field of wind energy during the California wind power boom in the early
1980s which started under governor Jerry Brown, supported by favorable tax
credit legislation, and led to the first mass market for (mostly Danish) wind
turbines. But the big spending programs for R&D and RD&D programs were wound
down again when Ronald Reagan replaced Jimmy Carter in the White House and
turned the focus back to oil and gas; Republican governor Deukmejian in
California brought a similar change (van Est, 1999).
>
> In Europe, no government undertook such a drastic step as PURPA in the 1970s
or even the 1980s, but things changed there as well. Most governments stepped up
R&D on renewable energy in the second half of the 1970s, to reach a peak in 1980
followed by decline thereafter; as in the US this support remained tiny when
compared to that given to nuclear power. Nevertheless, several governments
funded the development of wind turbine prototypes (Belgium, Denmark, Germany,
the Netherlands, Sweden, the UK), usually large machines full of technical
problems. The idea prevailed that utilities would be the natural users of such
turbines, even though utilities were quite ambivalent about new and
decentralized renewables (in Germany a 3 MW turbine was even built with public
money to prove that wind power was no viable alternative to nuclear). Only
Denmark and Germany also supported small turbine development; these were the
first viable machines. In the UK, wave power was also subsidized, particularly
in a big project that literally sunk in a storm. Solar power research took place
in fewer countries; Germany was leading as German firms had been producing PV
for U.S. satellites for two decades. In the 1970s, some high-tech firms thought
that a breakthrough to cheap solar power could be achieved quickly but lost
interest when things turned out otherwise.
>
> By the 1980s, government R&D had produced a variety of prototypes still far
removed from market readiness and with only few niche markets (there was one for
small wind power among a community of believers in Denmark) and tiny specialty
markets in which prices were not that important (e.g., off-grid applications for
PV such as buoys, telecommunication towers, or pipelines). But on the whole,
those prototypes could not generate electricity at prices competitive with
fossil generation. Only Danish wind turbines – smaller and sturdier than most
others, built on earlier experience and with state quality control – for some
years found a sizable market in California until the boom ended in 1984 with the
termination of PURPA standard offer contracts. Voluntary green electricity
markets could not create sufficient demand. Change became more urgent with the
Chernobyl accident in 1986 and the emergence of climate change as a major
political challenge; both called for a reconsideration of fossil and nuclear
(fission) electricity.
>
> Yet for adherents of neoclassical economic theory – the dominant economic
theory of public management, reinforced by the new neoliberal ideal of lean
government – the state had no legitimation to go beyond providing R&D and
perhaps also RD&D support; for them, things were now up to the market. In
practice, this attitude would have left the prototypes in a lurch, with market
actors – and particularly utilities – shying away from costly adventures. In
general the utilities – but also most governments and the IEA (International
Energy Agency) – viewed renewables as simply too small to be taken seriously
before the middle of the twenty-first century, their potential too marginal
under the meteorological conditions of Europe and their price too high. This is
precisely what happened with most prototypes. It took some ‘political accidents’
to allow the necessary next step in renewables development in at least a few
countries: systematic market creation for renewable power. This inspired
considerable political controversy.


```

```{exercise, historia, name = 'El algodón durante la guerra civil estadounidense'}
Lea la historia sobre el aumento del precio del algodón durante la guerra civil
estadounidense y los efectos que tuvo en la producción algodonera en otros 
países y la creación de nuevas tecnologías para el procesamiento del algodón.
¿Alguien dió la orden para aumentar la producción en esos países y crear nuevas
tecnologías?, ¿cómo relaciona esta información con la definición del mercado como
un *mecanismo descentralizado* de toma de decisiones? y ¿cómo se relaciona esta
información con la interpretación de los precios como señales?

> Students of American history learn that the defeat of the southern Confederate
states in the American Civil War ended slavery in the production of cotton and
other crops in that region. There is also an economics lesson in this story.
>
> At the war’s outbreak on 12 April 1861, President Abraham Lincoln ordered the
US Navy to blockade the ports of the Confederate states. These states had
declared themselves independent of the US to preserve the institution of
slavery.
>
> As a result of the naval blockade, the export of US-grown raw cotton to the
textile mills of Lancashire in England came to a virtual halt, eliminating
three-quarters of the supply of this critical raw material. Sailing at night, a
few blockade-running ships evaded Lincoln’s patrols, but 1,500 were destroyed or
captured.
>
> We will see in this unit that the market price of a good, such as cotton, is
determined by the interaction of supply and demand.[^NotaCita] In the case of
raw cotton, the tiny quantities reaching England through the blockade were a
dramatic reduction in supply. There was large excess demand —that is to say, at
the prevailing price, the quantity of raw cotton demanded exceeded the available
supply. As a result, some sellers realized they could profit by raising the
price. Eventually, cotton was sold at prices six times higher than before the
war, keeping the lucky blockade-runners in business. Consumption of cotton fell
to half the prewar level, throwing hundreds of thousands of people who worked in
cotton mills out of work.
>
> Mill owners responded. For them, the price rise was an increase in their
costs. Some firms failed and left the industry due to the reduction in their
profits. Mill owners looked to India to find an alternative to US cotton,
greatly increasing the demand for cotton there. The excess demand in the markets
for Indian cotton gave some sellers an opportunity to profit by raising prices,
resulting in increases in the prices of Indian cotton, which quickly rose almost
to match the price of US cotton.
>
> Responding to the higher income now obtainable from growing cotton, Indian
farmers abandoned other crops and grew cotton instead. The same occurred
wherever cotton could be grown, including Brazil. In Egypt, farmers who rushed
to expand the production of cotton in response to the higher prices began
employing slaves, captured (like the American slaves that Lincoln was fighting
to free) in sub-Saharan Africa.
>
> There was a problem. The only source of cotton that could come close to making
up the shortfall from the US was in India. But Indian cotton differed from
American cotton, and required an entirely different kind of processing. Within
months of the shift to Indian cotton, new machinery was developed to process it.
>
> As the demand for this new equipment soared, firms like Dobson and Barlow, who
made textile machinery, saw profits take-off. We know about this firm, because
detailed sales records have survived. It responded by increasing production of
these new machines and other equipment. No mill could afford to be left behind
in the rush to retool, because if it didn’t, it could not use the new raw
materials. The result was, in the words of Douglas Farnie, a historian who
specialized in the history of cotton production, ‘such an extensive investment
of capital that it amounted almost to the creation of a new industry.’
>
> The lesson for economists: Lincoln ordered the blockade, but in what followed,
the farmers and sellers who increased the price of cotton were not responding to
orders. Neither were the mill owners who cut back the output of textiles and
laid off the mill workers, nor were the mill owners desperately searching for
new sources of raw material. By ordering new machinery, the mill owners set off
a boom in investment and new jobs.
>
> All of these decisions took place over a matter of months, by millions of
people, most of whom were total strangers to one another, each seeking to make
the best of a totally new economic situation. American cotton was now scarcer,
and people responded, from the cotton fields of Maharashtra in India to the Nile
delta, to Brazil, and the Lancashire mills.
>
> To understand how the change in the price of cotton transformed the world
cotton and textile production system, think about the prices determined by
markets as messages. The increase in the price of US cotton shouted: ‘find other
sources, and find new technologies appropriate for their use.’ Similarly, when
the price of petrol rises, the message to the car driver is: ‘take the train’,
which is passed on to the railway operator: ‘there are profits to be made by
running more train services’. When the price of electricity goes up, the firm or
the family is being told: ‘think about installing photovoltaic cells on the
roof.’


```

```{exercise, name = 'El trabajo vivo y el trabajo muerto en la crítica marxista'}
Vimos que el *trabajo* y el *capital* son dos categorías de **insumos**
necesarios para producir bienes y servicios que deseamos; asimismo, como el
capital son bienes durables (edificios, carreteras, máquinas, etc.) que no
provienen de la naturaleza, podemos considerarlo como *trabajo acumulado*; es
decir, como el producto de un trabajo del pasado que utilizamos hoy para
producir. Ante esto, el marxismo ha llamado al capital *trabajo muerto*, que
requiere del *trabajo vivo* de las personas para poder utilizarse en la
producción. Lea el siguiente fragmento de una reseña de El Capital escrita por
Engels [(disponible aquí)][Engels].

> La Economía política al uso nos enseña que *el trabajo es la fuente de toda la
riqueza y la medida de todos los valores*, de tal modo, que dos objetos cuya
producción haya costado el mismo tiempo de trabajo encierran idéntico valor; y
como, por término medio, sólo pueden cambiarse entre sí valores iguales, esos
objetos deben poder ser cambiados el uno por el otro. Pero, al mismo tiempo, nos
enseña que **existe una especie de trabajo acumulado, al que esa Economía da el
nombre de capital, y que este capital, gracias a los recursos auxiliares que
encierra, eleva cien y mil veces la capacidad productiva del trabajo vivo**, en
gracia a lo cual exige una cierta remuneración, que se conoce con el nombre de
beneficio o ganancia. Todos sabemos que lo que sucede en realidad es que,
mientras las ganancias del trabajo muerto, acumulado, crecen en proporciones
cada vez más asombrosas y los capitales de los capitalistas se hacen cada día
más gigantescos, *el salario del trabajo vivo se reduce cada vez más, y la masa
de los obreros*, que viven exclusivamente de un salario, se hace cada vez más
numerosa y más pobre. ¿Cómo se resuelve esta contradicción? ¿Cómo es posible que
el capitalista obtenga una ganancia, si al obrero se le retribuye el valor
íntegro del trabajo que incorpora a su producto? Como el cambio supone siempre
valores iguales, parece que tiene necesariamente que suceder así. Mas, por otra
parte, ¿cómo pueden cambiarse valores iguales, y cómo puede retribuírsele al
obrero el valor íntegro de su producto, si, como muchos economistas reconocen,
este producto se distribuye entre él y el capitalista? Ante esta contradicción,
la Economía al uso se queda perpleja y no sabe más que escribir o balbucir unas
cuantas frases confusas, que no dicen nada. Tampoco los críticos socialistas de
la Economía política, anteriores a nuestra época, pasaron de poner de manifiesto
la contradicción; ninguno logró resolverla, hasta que Marx, por fin, analizó el
proceso de formación de la ganancia, remontándose a su verdadera fuente y
poniendo en claro, con ello, todo el problema.

También puede leer un poco más sobre el trabajo vivo y el trabajo muerto, y 
la crítica marxista a quienes viven del *trabajo muerto* (a quienes llaman como
una *clase ociosa*) [(aquí)][marxferatu]. ¿Qué opina usted sobre la relación que
tienen el capital y el trabajo para producir los objetos que deseamos en la 
sociedad? ¿Usted considera que esta crítica es válida en la actualidad?


```

```{exercise, name = "Libertarianistas y Estado"}
Los *libertarianistas* abogan por Estados mínimos que no intervengan para nada
en la vida económica, porque consideran que cualquier cosa que pacten los
individuos voluntariamente debe ser avalada y respetada. Por el contrario, en
este texto dijimos que puede haber una racionalidad para que el Estado
intervenga en determinadas circunstancias (p.e. eficiencia, equidad o
estabilidad). ¿Qué opina usted? Si considera que el Estado no debería
intervenir, explique; si considera que sí, dé algún ejemplo de cuándo debería
hacerlo.
```

```{exercise, name = "Tecnologías"}
La tecnología es el proceso que combina los insumos para obtener productos. Para
producir muchos bienes pueden utilizarse métodos artesanales, donde una sola
persona hace todo el bien; o de producción en cadena (*fordismo*) donde muchas
personas hacen apenas una parte del bien. ¿Estos métodos para organizar el
trabajo pueden considerarse como una *tecnología*? Justifique su respuesta.
```

```{exercise, name = "Ciencia ficción"}
Imagine una historia cualquiera de ciencia ficción. ¿Está en la FPP, en el 
*conjunto no factible* o en el *conjunto factible*? Justifique su respuesta.
```

[lauber]: https://www.sciencedirect.com/topics/social-sciences/oil-crisis

[Crisis73]: https://es.wikipedia.org/wiki/Crisis_del_petr%C3%B3leo_de_1973

[Crisis79]: https://es.wikipedia.org/wiki/Crisis_del_petr%C3%B3leo_de_1979

[Engels]: https://www.marxists.org/espanol/m-e/1860s/resena.htm

[marxferatu]: https://daily.jstor.org/marxferatu-teaching-marx-with-vampires/

[FreeLunch]: https://en.wikipedia.org/wiki/There_ain%27t_no_such_thing_as_a_free_lunch

[^industria]: Llamaremos *industria* al conjunto de vendedores que operan en un
mercado.

[^NotaOferta]: En esta sección tomaremos como dado el *precio* y veremos qué
información le da a los compradores y a los vendedores. No obstante, a lo largo
de este curso veremos cómo se determina este precio en el mercado que hace que
tanto los compradores como los vendedores estén satisfechos. En los capítulos
\@ref(ofertademanda) y \@ref(competencia) aprenderemos a encontrar el precio de
los *mercados competitivos*, en el capítulo \@ref(consumidor) veremos cómo los
gustos de las personas determinan cuánto están dispuestas a pagar y en los
capítulos \@ref(firma), \@ref(monopolio) y \@ref(oligopolio) veremos cómo las
tecnologías y otros factores determinan a qué precios están dispuestas a vender
las empresas.

[^Dinero]: El dinero es un *medio de intercambio* de bienes y, usualmente, toma
la forma de "monedas y cheques que se utiliza[n] para comprar cosas" 
[@samuelson, p. 33]. Sin embargo, en el curso de **macroeconomía** verá que es
cualquier objeto que sirva como (i) medio de pago, (ii) unidad de medida y 
(iii) depósito de valor. Por ejemplo, podrían ser conchas, sal, cacao u otras;
me pareció particularmente interesante el papel de dinero que tuvieron las 
bebidas alcohólicas durante el periodo esclavista (una lectura muy agradable es
el libro de @glasses).

[^Relativos]: Por ejemplo, si una hamburguesa cuesta $100 y un libro cuesta 
$500, entonces diríamos que el precio relativo de un libro son 5 hamburguesas.
En el capítulo de \@ref(consumidor) comenzaremos a notar que los economistas nos
interesamos más en los *precios relativos* (un bien en términos de otros) que en
los numerarios (en términos de dinero).

[^Reconocimiento]: De TomTheHand - Trabajo propio, CC BY-SA 3.0,
https://commons.wikimedia.org/w/index.php?curid=4040114

[^Autarquia]: La *autarquía* es una política de un Estado que intenta basarse
por sí mismo, limitando en la medida de lo posible el comercio internacional 
[@rae].

[^NotaCapital]: @samuelson[p. 34] plantea que "[l]a actividad económica requiere
renunciar al consumo actual para aumentar el capital. Cada vez que se invierte
(en la construcción de una fábrica o de una carretera, cada vez que amplía los
años de estudio o la calidad de la educación, o que incrementa la cantidad de
conocimientos técnicos útiles) aumenta la productividad y el consumo futuros de
su economía."

[^PoliticaCompetencia]: La **política de competencia** es un área de estudio 
para abogados y economistas que busca evitar y desincentivar los monopolios y la
competencia imperfecta. Esta política se aplica desde finales del siglo XIX, 
cuando se expidió el *Sherman Act* en Estados Unidos, pues los monopolios 
estaban asfixiando a la población [vease la serie @barons]. Actuamente, se puede
estudiar en un curso avanzado de **organización industrial** y un excelente 
libro para analizarla es @motta.

[^NotaRegulacion]: La **teoría moderna de la regulación** es un área de estudio
que ha tenido muchos desarrollos académicos desde finales del siglo pasado y se
analiza en un curso avanzado de economía denominado usualmente 
**teoría de contratos** o **información asimétrica**. Básicamente, la idea es 
que, mediante un contrato, se le puede pedir a alguien que actúe en el mejor
interés de quien lo contrata, aunque tiene mejor información que él y preferiría
hacer alguna otra cosa. Un excelente libro para analizar este tema es @tirole.

[^Pigou]: Un **impuesto pigouviano** es "un impuesto cargado sobre actividades
que generan externalidades negativas para corregir un resultado de mercado
ineficiente." Similarmente, un **subsidio pigouviano** es "un subsidio del
gobierno para impulsar una actividad económica que tiene externalidades
positivas" [@economy, Glosario].

[^NotaCita]: Nosotros lo veremos en el capítulo \@ref(ofertademanda).

```{r elimcap3, echo = FALSE}
  rm(list = c("bienes", "ejemplo", "ejemplo2", "estudio", "alberto", "bernardo",
              "calificaciones", "calificaciones2"))
```

